ACORDAO-COMPLETO-2388453

ACÓRDÃO 2927/2019 ATA 47/2019 - PLENÁRIO

VISTOS, relatados e discutidos estes autos de representação, dando conta de possíveis irregularidades ocorridas na condução do Contrato 802/2014, decorrente do Edital - Contratação Integrada RDC-CI 363/2014,
ACORDAM os Ministros do Tribunal de Contas da União, reunidos em sessão do Plenário, ante as razões expostas pelo Relator em:
9.1. com fulcro no art. 276 do Regimento Interno do TCU, determinar ao Departamento Nacional de Infraestrutura de Transportes (Dnit) , em caráter cautelar, limite os pagamentos do valor global de todos os serviços de terraplenagem das obras relativas ao Contrato 802/2014 ao montante estimado pela Controladoria Geral da União - CGU para esse item (R$ 4.122.216,23 - data-base setembro de 2013) , conforme Nota Técnica 146/2016/GSNOB/GAB/SFC/CGU-PR;
9.2. com fulcro nos arts. 250, inciso V, e 276, §3, do Regimento Interno do TCU, determinar as oitivas do Departamento Nacional de Infraestrutura de Transportes (Dnit) e do Consórcio Empa-Enecon para que se pronunciem quanto ao mérito e quanto aos pressupostos da medida cautelar de que trata o subitem anterior, em até quinze dias, acerca das seguintes ocorrências:
9.2.1. adoção de solução de engenharia antieconômica no Edital RDC Eletrônico 363/2014, em desacordo com o disposto no art. 3º da Lei 12.462/2011;
9.2.2. aprovação de projeto básico/executivo contemplando solução de engenharia que não proporciona qualidade igual ou superior à adotada no anteprojeto que balizou o certame licitatório, em desacordo com o disposto no item 1.1 do Termo de Referência do Edital RDC Eletrônico 363/2014;
9.3. com fulcro no artigo 157 do Regimento Interno do TCU, realizar diligência no Departamento Nacional de Infraestrutura de Transportes (Dnit) para que a Autarquia apresente, no prazo de quinze dias, os seguintes documentos e informações:
9.3.1. cópia do processo administrativo que culminou na aprovação do projeto básico/executivo de engenharia relativo ao Contrato 802/2014;
9.3.2. cópia do projeto básico/executivo engenharia e suas revisões, se houver, relativo ao Contrato 802/2014, contemplando as memórias de cálculo de quantitativos, especificações de serviços, notas de serviços e plano de execução do empreendimento;
9.3.3. ações adotadas em relação às recomendações encaminhadas pela Controladoria Geral da União - CGU, conforme Nota Técnica 146/2016/GSNOB/GAB/SFC/CGU-PR;
9.3.4. descrição do modelo adotado para fiscalizar as obras relativas ao Contrato 802/2014, haja vista a informação constante do Supra/Dnit, dando conta que o Contrato 216/2015, relativo aos serviços de supervisão do empreendimento, já se encontra encerrado desde 26/3/2017.

Representação sobre possíveis irregularidades em contrato que teve como objeto as obras de implantação do plano rodoviário de Juiz de Fora (adequação da capacidade de tráfego), incluindo a construção de obras de arte especiais, na rodovia BR 440/MG, em especial a interseção com a BR-040/MG.

Departamento Nacional de Infraestrutura de Transportes.

3. Interessado: Controladoria-geral da União

13.1. Ministros presentes: José Mucio Monteiro (Presidente), Walton Alencar Rodrigues, Benjamin Zymler (Relator), Augusto Nardes, Aroldo Cedraz, Raimundo Carreiro e Ana Arraes.
13.2. Ministros-Substitutos convocados: Augusto Sherman Cavalcanti e Marcos Bemquerer Costa.
13.3. Ministros-Substitutos presentes: André Luís de Carvalho e Weder de Oliveira.

ACORDAO-COMPLETO-2517077

Acórdão 2613/2021 - Plenário

BENJAMIN ZYMLER

Cuidam os autos de representação do Instituto Brasileiro de Auditoria de Obras Públicas (Ibraop) , baseada em Relatório de Auditoria 201505075 da Controladoria Geral da União - CGU, a respeito de possíveis irregularidades ocorridas na condução do Contrato 802/2014, decorrente do Edital - Contratação Integrada RDC-CI 363/2014 (peça 2, p. 1) . 
2.	O Contrato 802/2014, firmado entre o Dnit e o Consórcio Empa-Enecon, tem como objeto as obras remanescentes de implantação do plano rodoviário de Juiz de Fora (adequação da capacidade de tráfego) , incluindo a construção de obras de arte especiais - OAE, na rodovia BR440/MG, em especial a interseção com a BR-040/MG.
3.	O orçamento estimativo do Dnit para esse objeto era de R$ 46.045.820,43 (setembro de 2013) , e o consórcio vencedor apresentou proposta com desconto de 0,32%, no valor de R$ 45.900.000,00, assim distribuídos:
	Item da Planilha
	Grupo de Serviços
	Total (R$) 

	1 e 2
	Projetos
	746.058,60

	15
	Terraplenagem
	12.538.595,88

	16
	Pavimentação
	6.939.698,17

	17
	Drenagem
	7.884.883,94

	18
	Obras Complementares
	2.909.848,09

	7 e 19
	Proteção ao MA
	3.357.100,84

	8 e 20
	Sinalização
	399.313,20

	9 e 21
	OAEs
	3.420.790,93

	11 a 15 e 23 a 26
	Passarelas
	5.241.483,35

	27
	Mobilização / Canteiro
	2.462.227,00

	Total
	45.900.000,00

4.	Em pesquisa ao Sistema Integrado de Acompanhamento de Contratos - Siac/DNIT, verificou-se que, em 2/12/2019, as obras estavam com execução financeira de 39,62 %, tendo sido medidos R$ 23.534.438,14, sendo R$ 18.153.551,54 a preços iniciais e R$ 5.350.886,60 de reajustamento. O término do contrato está previsto para 31/12/2020.
5.	O anteprojeto do Dnit previa um viaduto sobre a BR-040/MG e correspondentes ramos de acessos, que exigiriam aterros com até 20m de altura, o que demandaria elevado volume de solo a ser obtido em caixas de empréstimos. A figura a seguir ilustra, em planta, a interseção levada à licitação:
6.	Posteriormente ao início da vigência do contrato, a contratada apresentou o projeto básico com uma passagem inferior no lugar do viaduto, o que reduziu os volumes de aterro necessários à execução dos ramos de acessos, alterando a solução intentada pelo Dnit. A figura a seguir ilustra o esquema, também em planta, da solução adotada no projeto básico apresentado pelo Consórcio e aprovado pelo DNIT, no decorrer da execução do contrato 802/2014.
7.	Ao comparar o valor orçado para o conjunto de todas as obras previstas no anteprojeto e o conjunto de todas as obras previstas no projeto básico/executivo, a Controladoria Geral da União apurou que a metodologia construtiva adotada pela contratada apresentaria um valor orçado inferior em R$ 11.234.766,49 àquele constante do anteprojeto utilizado na licitação. 
8.	Depois de efetuadas diligência junto ao Dnit e à CGU, o auditor da unidade técnica assim se manifestou:
"II - Oitiva do DNIT
O DNIT apresentou o Ofício 6591/2017/ACE/DG/DNIT SEDE-DNIT, de 5/10/2017 (peça 17) , que traz as respostas apresentadas pela área técnica do respectivo órgão, acerca da oitiva proferida por meio do Ofício 462/2017-TCU/SeinfraRodoviaAviação, em cumprimento ao disposto no Despacho do Exmo. Ministro Relator Benjamin Zymler (peça 9) .
Inicialmente, o DNIT menciona que os Projetos Básico e Executivo no âmbito do contrato 802/2014 segue os ditames da IS-213 do DNIT: Projeto de Intersecções, Retornos e Acesso; edição 2005.
Tem-se, como considerações básicas, que a concepção apresentada pela projetista representaria solução em dois níveis para os fluxos diretos das rodovias BR-040/MG e BR-440/MG, mesmo conceito que seria exibido no anteprojeto que embasou a contratação. Menciona que a concepção apresentada incluiria uma rotatória no segmento da BR-440/MG, que teria a função de disciplinar os fluxos de tráfego e acrescentar os movimentos de retorno para ambos os sentidos da rodovia BR-040/MG.
Assim, o DNIT entende que há melhoria operacional na concepção apresentada, uma vez que os movimentos de retorno agregariam melhor serviço para o usuário da rodovia BR-040/MG.
Na sequência, o DNIT apresenta um quadro comparativo dos raios de curvas utilizados nos projetos: Anteprojeto x projeto de execução, destacando que a solução apresentada pela projetista na execução das obras quando não manteve, melhorou os raios de curvas horizontais do complexo viário, ampliando as condições operacionais do sistema, passando a tecer comentários específicos para cada ramo do complexo.
Além disso, o DNIT menciona que, com relação às características geométricas em perfil, as rampas respeitaram o estabelecido no Manual de Projeto de Intersecções do DNIT, além de não trazer maior desconforto para o usuário da rodovia, uma vez que o anteprojeto estabeleceu para o sistema um número total de rampas de onze, enquanto a concepção apresentada trouxe uma a menos (dez) . Apresenta, então, dois quadros comparativos acerca das inclinações das rampas, o primeiro para o anteprojeto e o segundo, para a concepção do consórcio, demonstrando que a nova solução atenderia a qualidade no quesito "rampas".
O DNIT conclui, então, que a concepção adotada no anteprojeto apresentava uma "mancha de desapropriação" da ordem de 55 mil m², enquanto a concepção apresentada pela projetista demanda uma desapropriação da ordem de 39 mil m², configurando, nesse caso, menor desembolso financeiro para a Administração, uma vez que esses custos são a cargo do DNIT.
Desta forma, o DNIT entende que a concepção apresentada pela empresa projetista foi ao encontro das premissas do edital, mantendo o cruzamento em dois níveis para os fluxos das rodovias BR-040/MG e BR-440/MG, além de ter apresentado melhorias na condição operacional da intersecção com a oferta dos movimentos de retorno para os fluxos da Rodovia BR-040/MG. Entende, ainda, que teria atendido os normativos do DNIT em termos de características técnicas e, portanto, em condições de aceitação.
III - Documentos apresentados na Diligência ao DNIT e ao Ministério da Transparência (CGU) 
O Ministério da Transparência e Controladoria Geral da União (CGU) apresentou o Ofício 16405/2017/DG/SFC-GCU (peça 16) , em resposta ao subitem "d" da instrução à peça 6 dos autos, contendo os seguintes documentos:
Orçamento elaborado pela CGU fundamentado no projeto apresentado pelo Consórcio (em PDF e em XLS) ;
Nota Técnica 88/2016/GSNOB/GAB/SFC/CGU-PR;
Ofício 5762/2016/DITRA/DI/SFC/CGU-PR;
Extrações do Sistema de Acompanhamento de Contratos - SIAC do DNIT demonstrando que a obra não foi iniciada e o erário estaria resguardado.
O DNIT, por sua vez, por meio do Ofício 8239/2017/ACE/DG/DNIT SEDE-DNIT, de 26/10/2017 (peça 19) , apresentou uma relação de documentos, em mídia digital, em resposta à diligência promovida por meio do ofício 462/2017-TCU/SeinfraRodoviaAviação, e que tratam de partes dos processos internos de contratação e acompanhamento da execução contratual.
IV - Análise
Insta, inicialmente, abordar os documentos apresentados pela CGU, e que tratam das análises empreendidas no Contrato 802/2014 (decorrente do Edital RDC 363/2014 do DNIT) , e que ensejaram em um apontamento de sobrepreço de aproximadamente R$ 15 milhões.
a)	dos documentos apresentados e análises empreendidas pela CGU
O principal documento apresentado pela CGU, referente ao cálculo efetuado para a composição dos preços analisados, é a Nota de Auditoria 88/2016/GSNOB/GAB/SFC/CGU-PR, documento que trata da análise do caso concreto, e fundamenta os valores unitários adotados pela CGU no cálculo do novo valor paradigma referente à solução modificada, que implicou em uma diferença decorrente da alteração do objeto licitado de aproximadamente R$ 15 milhões.
Trata-se de uma nota técnica emitida pela Secretaria Federal de Controle Interno da Controladoria Geral da União, e que trata da avaliação do RDC - Estudo de caso - Análise preliminar do Edital do RDC nº 363/2014 - Contratação das obras remanescentes de implantação do plano rodoviário de Juiz de Fora (Adequação da Capacidade de Tráfego) , incluindo OAE's, na Rodovia BR-440/MG.
A referida nota traz uma menção ao escopo dado na análise empreendida:
A presente Nota Técnica é parte de um trabalho mais amplo de avaliação do RDC. Portanto, não busca analisar o empreendimento em sua completude, mas apenas questões pontuais que podem impactar, de forma sistêmica, em outros empreendimentos da Autarquia que tenham sido licitados no Regime de Contratação Integrada - RDCi. Desse modo, os procedimentos aplicados não contemplaram todos os aspectos do processo licitatório e de formação do preço de referência, mas somente àqueles diretamente relacionados ao instituto da contratação integrada.
Desta forma, em um primeiro momento, observa-se que a CGU não empreendeu uma análise minuciosa do contrato e da formação dos preços referenciais dos serviços em questão. E é por esse motivo que a CGU se valeu dos mesmos preços unitários dos serviços adotados pela Autarquia, alterando-se somente as quantidades de serviços decorrentes da mudança de projeto e de solução. Desta forma, entende que a metodologia adotada pela CGU é conservadora, uma vez que adota os mesmos preços unitários dos serviços adotados pelo DNIT quando da licitação das obras em comento.
Com relação aos documentos apresentados pelo DNIT, cumpre esclarecer que tratam de partes dos processos 50600.037592, 50600.019547 e 50606.037276, e que trazem, em suma, as seguintes informações:
- Análise de aditivos contratuais de prorrogação de prazo;
- Parecer técnico de análise de composições de preços para a licitação;
- Procedimentos de licitação, contemplando os atos preparatórios e documentação pertinente;
- Matriz de risco adotada na licitação;
- Relatórios de sondagens para quantificação, via anteprojeto, das fundações do viaduto e passarelas;
- Termo de referência para realização das sondagens dos viadutos e passarelas e do dimensionamento das pistas;
- Termo de referência para elaboração e apresentação de projeto de desapropriação;
- Minuta do contrato;
- Aprovação da minuta do edital (parecer jurídico) ;
- Contrato TT-802/2014-00;
- Análise dos projetos apresentados no âmbito da execução contratual;
- Termo de aceite parcial do projeto executivo de geometria;
- Aditivo de prorrogação de prazo;
- Acompanhamento contratual;
- Aditivo de prazo para o contrato de supervisão das obras.
Dos documentos apresentados, verifica-se que foi atendido, de maneira parcial, o subitem b.1 da instrução preliminar que emanou a diligência do DNIT, e do subitem b.2, mas não foram apresentados os documentos solicitados por meio dos subitens b.3, b.4 e b.5. Nesse caso, verifica-se apenas a análise do projeto, mediante documento 09G OAD-2015-2015 SEP-SREMG/DNIT, integrante do processo de acompanhamento da execução contratual 50606.000816/15-87.
Esse documento remete ao extrato da análise, sintética, dos pontos de projeto apresentados pelo consórcio, no qual já remete a aprovação da solução da interconexão adotando Passagem Inferior (PI) com rotatória. É o que está disposto na página 760 do processo 60606.000816/2015-87 (peça 17) :
NOVOS COMENTÁRIOS EMITIDOS EM 06/07/2015 RELATIVOS A P.I NA INTERSEÇÃO COM A BR-040/MG
 - Apresentar Memorial Descritivo incluindo, inclusive, justificativa da adoção dessa concepção estrutural e o processo executivo da fundação;
Verificação DNIT - agosto/2015.
Atendido. (Grifos acrescidos) 
Dessa forma, não foram apresentados os processos de análise e aprovação da nova concepção da interconexão, e que alterou o objeto de viaduto sobre a BR-040/MG para para PI (sob a BR-040/MG) , com a inserção de uma rótula na rodovia BR-440/MG, necessitando reiterar a diligência ao DNIT para que apresente todos os documentos referentes à aprovação dos projetos apresentados pelo Consórcio.
b)	do objeto e suas características segundo o Manual de Interconexões do DNIT
Feitas as considerações iniciais sobre o assunto, bem como acerca da documentação apresentada pelo DNIT e pela CGU, em sede de diligência, cumpre trazer aos autos os conceitos envolvidos em uma interseção, e que esclarecem a diferença entre o objeto licitado por meio do Edital 363/2014 e o objeto projetado no âmbito do Contrato 802/2014.
O DNIT remete o atendimento do projeto à IS-213 da referida autarquia: Projeto de Intersecções, Retornos e Acesso; edição 2005. Essa Instrução de Serviço traz premissas básicas a serem seguidas pela contratante para a elaboração de projeto de rodovia, e que remete, em sua página 321, obediência ao Manual de Projeto de Interseções do DNIT, edição 2005 (Publicação IPR-718, 2005) .
Esse documento, sim, tem como objetivo estabelecer os conceitos, critérios, métodos de análise e instruções específicas, bem como assegurar um tratamento uniforme dos elementos geométricos do projeto segundo as técnicas mais avançadas da engenharia rodoviária, reunindo as informações necessárias para a execução de projetos de interseções de rodovias nas contratações do DNIT.
Trata-se de um documento que baliza a elaboração do projeto de interseção no âmbito das obras da referida autarquia, remetendo a escolha de um ou outro tipo de interseção à diversos fatores e parâmetros de projeto, tais como: (i) volume de tráfego nas rodovias (principal e secundária) , (ii) segurança, (iii) velocidade, (iv) localização, (v) classe de rodovia etc.
Cumpre trazer algumas definições básicas extraídas do referido manual, e que servirão de parâmetros para análises que serão empreendidas mais adiante.
Faixa de aceleração - faixa adicional destinada à mudança de velocidade, cujos objetivos são:
a) permitir que um veículo, ao entrar em uma via principal, aumente sua velocidade até um valor tal que possa penetrar na corrente principal de tráfego direto com razoável segurança e um mínimo de interferência com os demais veículos;
b) proporcionar aos veículos em tráfego na via principal tempo e distância suficientes para proceder aos reajustes operacionais necessários para permitir a entrada dos novos veículos.
Faixa de desaceleração - faixa adicional destinada à mudança de velocidade, cujo objetivo é permitir a um veículo que sai da via principal a diminuição de sua velocidade para uma velocidade segura compatível com as características do ramo ou da via de conexão que se segue, sem interferir com o veículo imediatamente atrás.
Rótula (rotatória)  - interseção na qual o tráfego circula num só sentido ao redor de uma ilha central.
Interconexão - interseção onde ocorrem cruzamentos de correntes de tráfego em níveis diferentes e ramos de conexão entre vias. É denominada também de interseção em desnível ou em vários níveis.
No caso do anteprojeto, verifica-se a previsão de uma interconexão do tipo "T" ou "Y", mais conhecida como Trombeta, conforme ilustrado na figura mais a seguir, e, conforme o Manual de Projetos de Interconexões do DNIT (peça 20, p. 93) , é delimitada por uma das correntes de tráfego de um ramo que executa um giro próximo de 270º.
Assim, a definição desse tipo de interconexão como solução a ser adotada no anteprojeto deve ter levado em consideração diversos fatores, estabelecidos nos critérios para determinação do tipo de interseção (capítulo 7 do referido manual) , tanto para a via principal (BR-040/MG) quanto para a via secundária (BR-440/MG) , tais como: volume de tráfego; velocidade nas vias e nos ramos; tipos de veículos; aspectos geográficos; e grau de aleatoriedade na distribuição do tráfego, além da segurança viária do sistema. Outros fatores que devem ter sido considerados, como: características da via expressa; congestionamentos; acidentes; topografia e benefícios aos usuários. Todas essas características devem ser levadas em consideração no dimensionamento da interconexão, segundo o disposto no referido manual do DNIT.
Ainda, as rótulas (rotatórias) são interseções projetadas de modo a diminuir a velocidade dos veículos. É dada preferência aos veículos que circulam em torno da ilha central, obrigando os que chegam a ceder passagem em todos os acessos. Para isso projetam-se áreas de circulação com raios pequenos, introduzem-se elevações, saliências e/ou estreitamentos nas saídas e entradas, além de parada obrigatória antes de entrar na área de circulação. Esse último ponto reduz sensivelmente a capacidade de tráfego da BR-440/MG e do sistema viário, desfigurando parte das qualidades impostas à interseção inicialmente concebida e licitada.
Segundo o referido manual, a imposição de rótula confere pouca visibilidade aos motoristas nos acessos ou na travessia de uma ilha central, que podem levar os motoristas a tomar decisões erradas. Velocidades elevadas dos veículos que entram podem causar acidentes entre os veículos que chegam e os que circulam a rótula. Nesse caso, dada posição da rotatória, muito próxima dos ramos de acessos à BR-040/MG, verifica-se que tal premissa deve ser levada em consideração quando da adoção da mesma.
Além disso, longos tempos de espera podem ser o resultado de diferenças muito grades dos fluxos de acesso. Assim, o fluxo de um ramo de aceso pode predominar à custa dos demais, provocando demoras excessivas e decisões errôneas (todos esses trechos foram extraídos do Manual de Projeto de Interseções, p. 129) .
Essa configuração (PI + rotatória) apresenta uma capacidade de tráfego e de segurança totalmente diferente da solução proposta no anteprojeto de Engenharia Licitado, pois as rampas de saída são em declive para a PI, e as rampas de acesso são em aclive (oposto do Anteprojeto) , dificultando a frenagem e aceleração, respectivamente, e aumentando os riscos de acidentes e maiores problemas no fluxo do sistema viário.
No presente caso, o deslocamento da rotatória mais para frente da BR-440/MG poderia minimizar o problema relacionado à capacidade de fluxo da interconexão e à segurança viária. Porém, a solução ainda permaneceria diferente da licitada (objeto licitado) , conforme será visto em tópico a seguir.
c)	do disposto na Legislação e na Jurisprudência do TCU
Segundo disposto na Lei 12.462/2011 (Lei do RDC) , na Contratação Integrada o vencedor do processo licitatório é quem deve elaborar os projetos de engenharia e arquitetura, fornecer os materiais e equipamentos, executar as obras, os serviços e as montagens, realizar os testes, a pré-operação e todas as demais atividades e operações necessárias e suficientes para a entrega final do objeto.
Neste tipo de contratação, o licitante elabora sua proposta com base em um anteprojeto e conforme os ditames do edital de licitação e seus anexos e, se for contratado e cumprir com suas obrigações, é remunerado por um preço global, ou seja, recebe o valor estipulado no contrato (mediante pagamento por eventos segundo critério de medição previamente estabelecido) , independentemente das quantidades de serviços executados ou de insumos utilizados.
Com relação à apresentação da proposta pelos licitantes, observa-se claramente remissão ao anteprojeto e ao edital de licitação, uma vez esses documentos balizam o objeto a ser licitado, e, consequentemente, as propostas dos licitantes e a isonomia entre eles.
Cumpre observar o disposto no artigo 9º da referida legislação acerca das licitações de obras e serviços de engenharia na modalidade Contratação Integrada:
Art. 9º Nas licitações de obras e serviços de engenharia, no âmbito do RDC, poderá ser utilizada a contratação integrada, desde que técnica e economicamente justificada e cujo objeto envolva, pelo menos, uma das seguintes condições:  (Redação dada pela Lei nº 12.980, de 2014) 
I - inovação tecnológica ou técnica;  (Incluído pela Lei nº 12.980, de 2014) 
II - possibilidade de execução com diferentes metodologias; ou  (Incluído pela Lei nº 12.980, de 2014) 
III - possibilidade de execução com tecnologias de domínio restrito no mercado.  (Incluído pela Lei nº 12.980, de 2014) 
§ 1º A contratação integrada compreende a elaboração e o desenvolvimento dos projetos básico e executivo, a execução de obras e serviços de engenharia, a montagem, a realização de testes, a pré-operação e todas as demais operações necessárias e suficientes para a entrega final do objeto.
§ 2º No caso de contratação integrada:
I - o instrumento convocatório deverá conter anteprojeto de engenharia que contemple os documentos técnicos destinados a possibilitar a caracterização da obra ou serviço, incluindo:
a) a demonstração e a justificativa do programa de necessidades, a visão global dos investimentos e as definições quanto ao nível de serviço desejado;
b) as condições de solidez, segurança, durabilidade e prazo de entrega, observado o disposto no caput e no § 1o do art. 6o desta Lei;
c) a estética do projeto arquitetônico; e
d) os parâmetros de adequação ao interesse público, à economia na utilização, à facilidade na execução, aos impactos ambientais e à acessibilidade;
II - o valor estimado da contratação será calculado com base nos valores praticados pelo mercado, nos valores pagos pela administração pública em serviços e obras similares ou na avaliação do custo global da obra, aferida mediante orçamento sintético ou metodologia expedita ou paramétrica.  (Redação dada pela Lei nº 12.980, de 2014) 
III - será adotado o critério de julgamento de técnica e preço.  (Revogado pela Medida Provisória nº 630, de 2013)  
III - (Revogado) .  (Redação dada pela Lei nº 12.980, de 2014) 
§ 3º Caso seja permitida no anteprojeto de engenharia a apresentação de projetos com metodologias diferenciadas de execução, o instrumento convocatório estabelecerá critérios objetivos para avaliação e julgamento das propostas.
§ 4º Nas hipóteses em que for adotada a contratação integrada, é vedada a celebração de termos aditivos aos contratos firmados, exceto nos seguintes casos:
I - para recomposição do equilíbrio econômico-financeiro decorrente de caso fortuito ou força maior; e
II - por necessidade de alteração do projeto ou das especificações para melhor adequação técnica aos objetivos da contratação, a pedido da administração pública, desde que não decorrentes de erros ou omissões por parte do contratado, observados os limites previstos no § 1o do art. 65 da Lei no 8.666, de 21 de junho de 1993.
Da leitura do dispositivo legal supra, observa-se que a adoção da modalidade de licitação RDC integrada pressupõe pelo menos a existência de um dos três requisitos estampados no artigo nono da referida norma, ou seja: (i) ser uma inovação tecnológica; (ii) ter a possibilidade da execução com diferentes metodologias e (iii) ter possibilidade de execução com tecnologia de domínio restrito de mercado.
Nesse caso, a adoção de passagem inferior não é uma inovação tecnológica, pois, na própria BR-440-MG, mais adiante, existe uma interconexão nesses moldes. Além disso, trata-se de solução amplamente difundida pelo DNIT, não se tratando de inovação tecnológica.
Segundo consta nos atos preparatórios para a contratação (peça 2, p. 37) , esperava-se, utilizando a modalidade RDC, definição do melhor método construtivo, buscando melhor eficácia e eficiência no andamento do processo licitatório e viabilidade das obras, além de se obter soluções técnicas inovadoras que reduzam o prazo da obra e os custos diretos do empreendimento.
Observa-se que não se trata de uma alternativa metodológica à solução posta no anteprojeto da licitação. A execução do viaduto em concreto moldado in loco ou pré-moldado poderia ser considerada alternativa metodológica, mas a troca do objeto, de viaduto por passagem inferior, não se assemelha a esse dispositivo legal, uma vez tratado como escopo no edital de licitação e no Anteprojeto de Engenharia. E por fim, não se trata de tecnologia com domínio restrito de mercado, pois existem uma infinidade de empresas no Brasil aptas a realizarem esse tipo de obra.
Ademais, observa-se que a definição arquitetônica constante do anteprojeto (no caso, uma interconexão tipo Trombeta, composta de ramos e viaduto sobre a BR-040/MG) deve ser respeitada, uma vez que faz parte do instrumento convocatório e balizou a proposta de preços de todos os licitantes, e do orçamento referencial do DNIT.
Desta forma, o DNIT não deveria ter aceitado a alteração de objeto, e no caso dessa aceitação, deveria ser comprovado que o nível de serviço que engloba uma série de variáveis que vão além de raios de curva horizontal e inclinação de rampas, conforme a própria autarquia tentou demonstrar na resposta à oitiva a ela proferida, estariam atendidos, mas a sua aceitação estaria sujeita a ajuste contratual, visto que não foi o objeto licitado.
	Conforme disposto no Acórdão 2903/2016-TCU-Plenário, da relatoria do Exmo. Ministro Benjamin Zymler, na contratação integrada, eventuais ganhos ou encargos oriundos das soluções adotadas pelo contratado na elaboração do projeto básico devem ser auferidos ou suportados única e exclusivamente pelo particular, independentemente da ausência de uma matriz de riscos disciplinando a contratação. Eventuais omissões ou indefinições no anteprojeto não ensejam a celebração de termos de aditamento contratual.
Problemas ocorrem quando a solução apresentada pela empresa contratada reduz o nível de serviço da rodovia em afronta ao edital da licitação, ou altera de maneira sensível o objeto licitado, como é o presente caso. De acordo com o Edital 363/2014 do DNIT, modificações nos projetos são permitidas desde que mantenham as concepções adotadas no Anteprojeto de Engenharia, principalmente em termos de geometria e disciplinamento dos fluxos dos tráfegos locais e passagem da rodovia, e além disso, melhorem o nível de serviço e as condições operacionais do complexo rodoviário. Ademais, eventuais alterações devem ser submetidas à aprovação da autarquia (peça 2, p. 112) .
O item "1.1 Projetos Básicos e Executivo de Engenharia" do termo de referência constante do Edital de Contratação Integrada 363/2014 (peça 2, p. 122) determinava explicitamente a manutenção das concepções adotadas no Anteprojeto de Engenharia e que somente poderiam ser apresentadas propostas de alteração que mantivessem ou melhorassem o nível de serviço e as condições operacionais do complexo rodoviário, in verbis: 
Deverão ser seguidas as concepções adotadas no Anteprojeto de Engenharia (Disponibilizado no site do DNIT) , principalmente em termos de geometria e disciplinamento dos fluxos dos tráfegos locais e de passagem da Rodovia. Alterações nestes aspectos poderão ser apresentadas, desde que mantenham ou melhorem o nível de serviço e as condições operacionais do complexo rodoviário em questão. Estas alterações deverão ser previamente aprovadas pelo DNIT, conforme previsto no item 1.1.2 deste edital. (Grifos acrescidos) 
Ademais, a reiteração da necessidade de satisfação do requisito de manutenção ou melhoria das condições operacionais esperadas para justificar eventual alteração da concepção original estabelecida no Anteprojeto de Engenharia (peça 2, p. 112) denota a firme intenção de vedar posterior desconfiguração do objeto inicial licitado por outro de qualidade inferior:
Cabe ressaltar que as condições operacionais esperadas, tal como previsto no Anteprojeto de Engenharia (Disponibilizado no site do DNIT) fornecido pelo DNIT, deverão ser no mínimo garantidas, ou melhoradas.  (Grifos acrescidos) 
Observa-se que a concepção adotada no anteprojeto de engenharia não foi respeitada, e as condições operacionais previstas podem não ter sido mantidas ou melhoradas na alteração da concepção original promovida pelo Projeto Básico/Executivo elaborado pelo consórcio contratado, como seria exigível.
d)	do disposto no edital de licitação, termo de referência e anteprojeto de engenharia
Ao se analisar o edital, o termo de referência e o anteprojeto de engenharia adotado nessa licitação, documentos balizadores das propostas de preços dos licitantes, pode-se perceber, claramente, que a solução intentada era a construção de uma interconexão do tipo Trombeta, composta por ramos de acessos livres (em aclive para a saída da BR-040/MG para a BR-440/MG, e em declive da BR-440/MG para o acesso à BR-040/MG) à um viaduto que passa sobre a via BR-040/MG. Desta forma, esse foi o objeto licitado e deve ser mantido e respeitado em suas características e qualidades (e, possivelmente, melhorado) .
Nas justificativas da contratação e adoção do RDC, verificou-se que para melhor fluidez do tráfego na região, havia necessidade de construção de 02 (dois) viadutos, permitindo uma circulação ágil e segura de veículos e pedestres na BR-440/MG, interligando os bairros São Pedro, Tupã e Jardim Universitário. Já o orçamento de referência (subitem 2.2 do TR) , remete, no subitem 8 - Obras de Arte especiais, a instalação de um Viaduto sobre a BR-040/MG.
Isso é importante observar, pois os licitantes balizaram suas propostas de preços com base nos ditames do Termo de Referência, Edital de Licitação e Anteprojeto de Engenharia, que remeteram à construção de viaduto sobre a BR-040/MG.
Adicionalmente, observa-se que, como critério de habilitação dos licitantes, no subitem e.2.1.2, que a empresa deveria comprovar ter executado a qualquer tempo Obras de Arte Especiais de complexidade equivalente ou superior ao objeto da licitação, contemplando a execução de aproximadamente 450 m² (área total de tabuleiro) de pontes e/ou viadutos em concreto armado ou protendido. Como capacidade profissional, foram exigidos serviços comprovados de execução de pontes e/ou viadutos em concreto armado e/ou protendido.
Desta forma, ao se alterar o objeto licitado, verifica-se completa descaracterização da licitação realizada, em que de nada serviriam os critérios de habilitação e classificação dos proponentes, ferindo-se, veemente, o princípio da isonomia entre os licitantes.
Segundo os critérios de medição e pagamento previstos na minuta do contrato, tem-se também diversas vezes menção à construção de viaduto, sendo que o subitem 5.1 se refere ao critério de medição e pagamento do Viaduto sobre a BR-040/MG.
O Termo de Referência é ainda mais claro acerca do objeto intentado pelo DNIT quando da referida contratação, em que menciona que o projeto da rodovia consistirá na implantação do Plano Rodoviário de Juiz de Fora (adequação da capacidade de tráfego) , na Rodovia BR-440/MG, trecho do Entroncamento com a BR-040/Juiz de Fora, à rotatória do Campo do União / Acesso à UFJF, segmento do km 0,00 ao km 5,00 (peça 2, p. 114) , conforme apresentado na sequência:
INTERSEÇÃO COM A BR-040/MG - Implantação de Viaduto sobre a BR-040/MG e dos Ramos A, B, C, D e E; 
ACESSO AO BAIRRO SPINA VILLE - Implantação dos Ramos 1,2 e 3; 
COMPLEXO DO VIADUTO DA EST.160 - LIGAÇÃO BAIRROS SÃO PEDRO E JARDIM UNIVERSITÁRIO - Implantação do viaduto da Estaca 160, sobre a BR-440/MG e serviços complementares; 
RUAS LATERAIS DE CIRCULAÇÃO DE BAIRROS - Implantação da rua lateral do LE, trecho compreendido da Est.169 a Est.245+10 e capeamento da rua lateral do LD; 
PROLONGAMENTO DA GALERIA DE ÁGUAS PLUVIAIS - Implantação da galeria tripla, seção 3,0 x 3,0m e serviços correlatos; 
RÓTULA SOBRE O CÓRREGO SÃO PEDRO PARA ACESSO AOS BAIRROS DA CIDADE ALTA E À UFJF - Implantação da respectiva rótula, ramos 1,2,3 4 e 5; 
PAVIMENTAÇÃO EM CBUQ - Execução da pavimentação asfáltica dos trechos implantados, inclusive o capeamento do trecho compreendido entre as Estacas 0,00 a 169; 
PASSARELAS PARA PEDESTRES - Execução de 04 (quatro) passarelas para pedestres, nas Estacas 117, 145, 187 e 201; 
SINALIZAÇÃO - Sinalização horizontal e vertical dos trechos implantados. (Grifos acrescidos) .
Ao ser claro quanto à construção de viaduto sobre a BR-040/MG, o edital de licitação fixou o escopo mínimo e conduziu todos os licitantes a elaborar proposta de preços de solução que se enquadrasse nos moldes previstos no instrumento convocatório.
Com relação à característica estampada no Termo de Referência para o referido Viaduto, infere-se claramente a concepção arquitetônica do objeto licitado, disciplinando-se, inclusive, vãos mínimos entre pilares do viaduto sobre a BR-040/MG e largura mínima, in verbis: 
Viaduto sobre a BR-040: localizado na interseção com a BR-040/MG, no km 792; e km 0,00 da BR-44/MG; distância (seção longitudinal) mínima de 33,0m entre eixos de pilares e largura mínima de 10,80m.  (Grifos acrescidos) 
Observa-se, ainda, que no Termo de Referência constam relatórios de sondagens dos Viadutos (Anexo II) , e que o Anteprojeto de Engenharia adotou a solução em viaduto, contendo, inclusive, quantidades de serviços para a infraestrutura (Tubulação a ar comprimido) , mesoestrutura e superestrutura, valendo-se de ramos efetuados em aterros para o acesso ao viaduto da interseção.
Diante de todo o exposto, resta claro que o objeto licitado, e que balizou as propostas de preços de TODOS os licitantes, foi a execução de um entroncamento do tipo Trombeta, composto por um viaduto sobre a BR-040/MG e 5 ramos de acessos diretos aos sentidos do viaduto.
Assim, a alteração do objeto licitado fere o princípio da isonomia entre os licitantes, além de possibilitar prejuízo à administração (objeto executado mais barato e apresentando sobrepreço) e à sociedade que irá usufruir uma interconexão possivelmente de menor qualidade.
Impende observar que no presente caso, o escopo havia sido previamente definido, o que balizou as propostas dos licitantes na solução intentada pelo DNIT. Caso a autarquia quisesse deixar a solução em aberto, teria a obrigação de não informar esse escopo no edital, ou explicitar a possível alteração, para que todos os licitantes pudessem visualizar a melhor solução para o caso concreto e, a partir disso, precificar suas propostas de maneira adequada e justa.
Cumpre, finalmente, observar que a solução apresentada pela contratada, de Passagem Inferior, não se trata de algo inovador, mas sim uma solução até óbvia para a localidade.
IV - Medida Cautelar de Suspensão de Contrato
Com relação à execução do Contrato 802/2014 do DNIT, pode-se observar, em consulta formulada no sistema Supra/DNIT, que, até o mês de dezembro de 2018 (última medição disponível) , o referido contrato apresentou 9,92% de execução financeira, restando aproximadamente 90,08% a executar, e com término de vigência contratual em 20/7/2019.
Tendo em vista que o projeto básico apresentado pelo Consórcio, e que alterou o objeto licitado, pode não atender ao interesse público no que se refere às características geométricas, de segurança e de trafego inicialmente concebida e licitada, e que possivelmente a alteração de concepção feriu o princípio da isonomia entre os licitantes, entende-se necessário a adoção de medida cautelar, consoante o artigo 276 do Regimento Interno do TCU (RI/TCU) , visto existir urgência, fundado receio de grave lesão ao erário e ao interesse público.
Tal providência, em sua excepcionalidade, depende da verificação dos pressupostos atinentes a esse provimento tutelar de urgência: o periculum in mora, fundado temor de que enquanto se aguarda a tutela definitiva, venham a ocorrer fatos que prejudiquem a apreciação da ação principal ou frustrem sua execução; e o fumus boni iuris, suficientes elementos indicativos de o direito pleiteado de fato existe.
Periculum in mora
Nesse caso, o perigo na demora de agir se refere à execução, em sua totalidade do contrato, de obra com concepção diferente da originalmente licitada e que possivelmente não atenda aos requisitos para qual foi licitada.
Conforme visto, o Contrato 802/2014 encontra-se em execução e previsão de conclusão em julho/2019, o que faz com que fases processuais internas no TCU inviabilizem, de fato, a efetividade das medidas a serem adotadas pelo DNIT para correção dos problemas detectados.
Assim sendo, a adoção de medida cautelar se torna necessária, visando suspender a execução do contrato, até que haja a correta adequação dos projetos aos objetivos originalmente licitados, ou que a licitação seja anulada, caso se entenda que a atual solução aprovada possa ser adotada pelo DNIT. Isto, quando da completa verificação das capacidades de tráfego, fluxo da interconexão das rodovias e segurança viária (igual ou superior ao edital de licitação) .
Uma vez que não foi atendido o princípio da isonomia entre os licitantes, e que possivelmente, caso fosse aceita solução diversa da constante do anteprojeto de engenharia, possivelmente outros licitantes teriam apresentado propostas de preços mais atrativas.
Entretanto, verifica-se que a Administração Pública, caso entenda que esse projeto pode ser aceito, deve formalizar aditivo contratual, por interesse da administração (previsão legal estabelecida no RDCi) , reduzindo o preço pactuado no valor de aproximadamente R$ 15 milhões a valores originais (valores aproximados, e que deverão ser ratificados pelo DNIT quando da aceitação dessa solução) , conforme demonstrado no Relatório da CGU que embasou a referida representação.
Fumus boni iuris	
Quanto à fumaça do bom direito, resta claro que a aprovação, pelo DNIT, de um projeto que altera de maneira sensível o objeto licitado, trocando a interconexão do tipo Trombeta, composta por 5 ramos de acesso e um viaduto que passa sobre a BR-040/MG, por uma passagem inferior (PI) com rótula para direcionamento do fluxo de veículos na BR-440/MG, fere, além do princípio da isonomia entre os licitantes, o da economicidade, uma vez que esse objeto é aproximadamente R$ 15 milhões (a valores originais) mais barato do que o inicialmente licitado, e pode não atender às expectativas iniciais do órgão contratante, no quesito qualidade, fluxo de veículos e segurança do sistema viário, dentre outras qualidades que devem ser respeitadas segundo o manual de interconexões do DNIT.
Necessário, então, se torna a adoção da medida cautelar de suspensão do Contrato 808/2014, até que as providências, a cargo do DNIT, sejam adotadas, quais sejam a elaboração de um projeto que atenda os critérios do anteprojeto e do edital de licitação, mantendo-se as características originalmente licitadas (viaduto com 5 ramos formando uma interconexão do tipo Trombeta, com viaduto sobre a BR-040/MG) , ou que o DNIT ateste que o atual projeto atenda todas as especificações do manual de projetos de interconexões do DNIT, em especial ao fluxo de veículos (capacidade) e segurança viária aos usuários, sendo que, nessa segunda hipótese, faz-se necessário realizar um aditamento ao contrato de supressão de valores de aproximadamente R$ 15 milhões (valores originais) , visto ser objeto distinto ao licitado, opção à anulação do respectivo contrato e realização de nova licitação do objeto.
CONCLUSÃO
A presente instrução tratou da análise da oitiva promovida ao DNIT e dos documentos acostados aos autos, em sede de diligência efetuada ao DNIT e à CGU, a respeito de possíveis irregularidades constatadas na alteração de projeto da interconexão entre as rodovias BR-040/MG e BR-440/MG, ocasionando sobrepreço potencial de R$ 14.581.604,82 (set/2013) .
Conforme apresentado pelo representante, Ibraop, a solução, inicialmente concebida para a interconexão se daria pela implementação de um viaduto sobre a BR-040/MG, com acessos por meio de cinco ramos, numerados de "A" a "E", objeto esse levado à licitação, cujo proponente vencedor, posteriormente contratado, ofertou R$ 46.045.820,43 (desconto de 0,32% em relação ao orçamento referencial do DNIT) . Porém, a contratada apresentou um projeto contemplando uma Passagem Inferior (PI) sob a BR-040/MG, com uma rótula para direcionamento do fluxo de veículos na BR-440/MG, objeto completamente diferente do licitado. Esse projeto foi aprovado pelo DNIT e está em execução.
A CGU, em auditoria específica no RDC, simulou esse caso e detectou que a solução apresentada pela contratada apresentaria um orçamento referencial R$ 15 milhões a menos, que associado à alteração de objeto com possível perda de qualidade, ensejou na presente representação.
Os documentos apresentados pela CGU atestaram a metodologia por ela adotada para a elaboração do orçamento paradigma da nova solução, e justificou o sobrepreço calculado. Por sua vez, o DNIT apresentou partes dos processos internos de licitação e contratação da obra, não contemplando os documentos que ensejaram a análise e aprovação dos projetos apresentados pelo Consórcio e que alteraram sensivelmente o objeto licitado.
Em uma análise mais detalhada, segundo os manuais e normativos do DNIT, verificou-se que a licitação englobou uma interconexão do tipo Trombeta, composta por viaduto e cinco ramos de acessos, o que promoveria um certo nível de fluxo de veículos, qualidade de interconexão e segurança viária, e que a imposição de alteração da solução para Passagem Inferior (sob a BR-040/MG) altera sobremaneira todas as características inicialmente concebidas para a solução licitada.
Verificou-se, ainda, que essa alteração de objeto se encontra contrária à jurisprudência do TCU a respeito do RDCi, e que o edital de licitação e o anteprojeto se refeririam explicitamente na contratação de um viaduto sobre a BR-040/MG com cinco ramos formados por aterros, objeto perfeitamente delimitado quando da licitação, a todos os licitantes, contemplando inclusive, critérios para a medição e pagamento.
Desta forma, diante da alteração de objeto que pode ter ocasionado perda significativa de qualidade aos usuários, e do sobrepreço causado pela alteração de solução, entendeu-se necessária a adoção da medida cautelar de suspensão do Contrato 808/2014, até que as providências, a cargo do DNIT, sejam adotadas, quais sejam a elaboração de um projeto que atenda os critérios do anteprojeto e do edital, mantendo-se as características originalmente licitadas (viaduto sobre a BR-040/MG com cinco ramos formando uma interconexão do tipo Trombeta) , ou que o DNIT ateste que o atual projeto atende todas as especificações do manual de projetos de interconexões do DNIT, em especial ao fluxo de veículos (capacidade) e segurança viária aos usuários, sendo que, nessa segunda hipótese, faz-se necessário realizar um aditamento ao contrato de supressão de valores de aproximadamente R$ 15 milhões (valores originais) , visto ser objeto distinto ao licitado, opção à anulação do referido contrato e realização de nova licitação.
	PROPOSTA DE ENCAMINHAMENTO
Ante todo o exposto, submetem-se os autos à consideração superior, com posterior encaminhamento ao gabinete do Exmo. Ministro Relator Benjamin Zymler, propondo:
a) com fulcro no art. 276 do Regimento Interno do TCU, determinar ao Departamento Nacional de Infraestrutura de Transportes (DNIT) , em caráter cautelar, que suspenda a execução do Contrato 808/2014, decorrente do Edital de licitação 363/2014, até a decisão de mérito da presente representação;
b) com fulcro no §3º do art. 276 do Regimento Interno do TCU, determinar oitiva do Departamento Nacional de Infraestrutura de Transportes (DNIT) para que se pronuncie, em até quinze dias, acerca das irregularidades constantes da presente representação;
c) com fulcro no artigo 157 do Regimento Interno do TCU, realizar diligência no Departamento Nacional de Infraestrutura de Transportes (DNIT) para que o mesmo apresente, no prazo de 15 dias, toda a documentação referente à aprovação dos projetos apresentados pela contratada, informando os responsáveis que efetuaram as análises e as aprovações, e que promoveram a alteração da solução de Viaduto sobre a BR-040/MG para Passagem Inferior.
9.	Os dirigentes da unidade técnica divergiram parcialmente da proposta do auditor:
"Considero adequada a maior parte das análises emitidas na instrução anterior, contudo avalio que cabem algumas considerações adicionais, como forma de fundamentar uma proposta de encaminhamento alternativa à acima transcrita.
Tais considerações dizem respeito, sobretudo, aos indícios de sobrepreço verificados no orçamento de referência do Edital RDC-CI 363/2014, às possibilidades de diferentes interpretações para os requisitos estabelecidos no termo de referência e na descrição do objeto da licitação, e aos indícios de que a solução de engenharia adotada no projeto básico/executivo para a interseção com a BR-040/MG não atende aos requisitos de qualidade estabelecidos no certame licitatório.
Ademais, apresentam-se informações atualizadas a respeito do andamento das obras, as quais servem de apoio para a decisão quanto ao encaminhamento a ser adotado nestes autos, sobretudo quanto a possibilidade de adoção de medida cautelar.
I - Indícios de sobrepreço no orçamento de referência do Edital RDC-CI 363/2014
O orçamento de referência elaborado pelo DNIT para fundamentar o edital de licitação RDC 363/2014 apresenta o valor de R$ 46.045.820,43 (9/2013) , englobando todas as obras remanescentes para implantação do plano rodoviário de Juiz de Fora - BR-440/MG, inclusive a construção de OAEs, entre as quais a interseção com a BR-040/MG.
Ao analisar esse orçamento de referência, a CGU apontou indícios da ocorrência de sobrepreço no orçamento original, bem como da adoção de solução antieconômica no anteprojeto que balizou a licitação das obras. Tais indícios de irregularidade foram objeto de análise na instrução que antecede este pronunciamento.
Ocorre que na referida instrução consta informação que pode permitir um entendimento equivocado no sentido de que o sobrepreço apontado (solução antieconômica) pela CGU (peça 3, p. 66) em R$ 15 milhões (9/2013) refere-se, exclusivamente, às obras de construção da interseção com a BR040/MG. Vale leitura dessa parte da instrução precedente.
3. O Instituto Brasileiro de Auditoria de Obras Públicas (Ibraop) , por meio de representação (peça 1) , questionou a execução do contrato DNIT/MG 802/2014, decorrente do edital de licitação RDC 363/2014 do DNIT (Regime Diferenciado de Contratação - Integrada - RDC-I) , referente às "obras remanescentes de implantação do plano rodoviário de Juiz de Fora (adequação da capacidade de tráfego) , incluindo OAE's, na rodovia BR-440/MG" (peça 2, p. 1) .
4. Tais obras de arte especiais (OAE's) englobam a intersecção das rodovias BR-040/MG e BR440/MG, em relação a qual se apontou sobrepreço da ordem de R$ 15 milhões (data base de preços: set/2013) , decorrentes de indícios de alteração do objeto (Substituição da solução de interseção em viaduto sobre a BR-040/MG por passagem inferior na BR-040/MG) . (grifamos) 
Desse modo, cabe esclarecer que o valor de R$ 15 milhões (9/2013) se refere a diferença verificada entre o valor orçado para o conjunto de todas as obras previstas no anteprojeto e o conjunto de todas as obras previstas no projeto básico/executivo, ou seja não representa exclusivamente as alterações promovidas no projeto da interseção com a BR040/MG.
O próprio relatório da CGU (peça 3, p. 66) já traz esse indicativo:
185. A CGU orçou novamente a obra com a solução proposta pelo Consórcio e comparou com o orçamento de referência da Administração no Edital nº 363/2014. Foram utilizados, para tanto, os mesmos preços unitários do orçamento do DNIT.
186. Assim, a CGU chegou a um preço de referência para a obra de R$ 31.464.215,61, em detrimento do valor utilizado de R$ 46.045.820,4. A diferença de preço entre o valor estimado pela CGU, com base no novo projeto básico, em relação ao preço de referência da licitação foi R$ 14.581.604,82.
Também vale esclarecer que o valor de R$ 46.045.820,43 (9/2013) contempla taxa de riscos e seguros. Tal informação consta da Nota de Auditoria - BR-440/MG, p. 3 e 11, acostada à peça 16, item não digitalizável. Ou seja, no caso de não considerar as taxas de risco e seguros a diferença verificada pela CGU diminui para cerca de R$ 10 milhões (9/2013) .
O orçamento de referência da Administração era de R$ 46.045.820,43, na data-base de setembro/2013. Tal valor foi obtido retirando-se do orçamento estimado, R$ 41.785.483,02, a taxa de riscos e seguros do BDI de 0,82% (R$ 41.445.628,86) e aplicando a taxa de risco de 11,10%, a partir da metodologia prevista na Instrução de Serviço nº 01, de 02 de janeiro de 2014.
A fase de lances do certame se deu no dia 01 de agosto de 2014, tendo o CONSÓRCIO EMPA - ENECON ofertado a melhor proposta, no montante de R$ 45.900.000,00. 
 (...) 
Assim, a CGU chegou a um preço de referência para a obra de R$ 31.464.215,61, conforme orçamento em anexo. Ou seja, um preço R$ 10.319.988,09 menor que o orçamento da Administração, isso sem a taxa de risco. Caso se inclua a taxa de risco, a diferença de preço entre o valor estimado pela CGU, com base no novo projeto básico, em relação ao preço de referência da licitação chegaria a R$ 14.581.604,82, ou 46,30%, acima do valor estimado.
Essas informações da CGU estão coerentes com os valores dispostos na planilha contratual, conforme verifica-se na Tabela 1, a seguir: 
Tabela 1 - Resumo dos Orçamentos
	Item da Planilha
	Grupo de Serviços
	Total          Contrato 802/2014
	Interseção BR-040   Contrato 802/2014
	Demais obras    Contrato 802/2014
	Total CGU

	1 e 2
	Projetos
	R$        746.058,60
	R$             308.408,00
	R$        437.650,60
	R$        679.172,82

	15
	Terraplenagem
	 R$  12.538.595,88 
	 R$       10.514.038,34 
	 R$    2.024.557,54 
	 R$    3.741.567,19 

	16
	Pavimentação
	 R$    6.939.698,17 
	 R$         1.542.536,40 
	 R$    5.397.161,77 
	 R$    6.060.506,65 

	17
	Drenagem
	 R$    7.884.883,94 
	 R$         2.396.230,15 
	 R$    5.488.653,79 
	 R$    7.713.164,15 

	18
	Obras Complementares
	 R$    2.909.848,09 
	 R$         1.564.918,31 
	 R$    1.344.929,78 
	 R$    2.079.404,86 

	7 e 19
	Proteção ao MA
	R$    3.357.100,84
	R$                              -
	R$    3.357.100,84
	R$        981.301,33

	8 e 20
	Sinalização
	R$        399.313,20
	R$                              -
	R$        399.313,20
	R$        517.920,96

	9 e 21
	OAEs
	 R$    3.420.790,93 
	 R$         1.630.310,13 
	 R$    1.790.480,80 
	 R$    3.063.286,75 

	11 a 15 e 23 a 26
	Passarelas
	 R$    5.241.483,35 
	 R$                                 
	 R$    5.241.483,35 
	 R$    4.771.632,94 

	27
	Mobilização / Canteiro
	 R$    2.462.227,00 
	 R$         1.017.842,96 
	 R$    1.444.384,04 
	 R$    1.856.257,96 

	Total
	R$  45.900.000,00 
	R$       18.974.284,29 
	R$  26.925.715,71 
	 R$  31.464.215,61 

Obs.; Os valores de projetos e mobilização/canteiro da Interseção BR-040 foram estimados proporcionalmente, considerando o valor dessas obras em relação ao total de todas as obras.
Fonte: Resumo do Contrato 802/2014 (peça 21) ; e orçamento CGU peça 16, item não digitalizável - Anexo I - Remanescente da Duplicação da BR-440/MG - OS 201505075.
Na Tabela 1, acima, verifica-se que o valor contratado para construção da interseção com a BR-040/MG é da ordem de R$ 19 milhões (9/2013) . Também é possível verificar que as diferenças de valores entre as colunas "Total CGU" e "Total - Contrato 802/2014" não estão restritas aos itens que englobam a interseção com a BR-040/MG. Por exemplo, verifica-se diferença de aproximadamente R$ 2,3 milhões (9/2013) no item proteção ao meio ambiente. Logo, coerente com o relato da CGU, não se mostra razoável entender que a diferença de R$ 15 milhões (9/2013) se refere exclusivamente a modificação pretendida na interseção com a BR040/MG, em que pese a influência preponderante dessa alteração de projeto.
Dito isso, também vale esclarecer que a CGU não tratou esse valor como sendo um sobrepreço no orçamento de referência do anteprojeto (RDC 363/2014) , mas sim como uma diferença entre as duas concepções da obra (Figuras 1 e 2, a seguir) , considerando, para tanto, as soluções de engenharia adotadas no projeto básico/executivo e, na medida do possível, os preços de mercado. De outra forma, o valor de R$ 31 milhões (9/2013) calculado pela CGU trata-se de um orçamento de referência para as obras constantes do projeto básico/executivo, não representando, por completo, as obras previstas no anteprojeto.
Ao avaliar especificamente do orçamento de referência do RDC 363/2014, a CGU apontou possível inconsistência nos serviços de terraplenagem da interseção com BR-040/MG, mesmo considerando a solução original do anteprojeto.
A CGU averiguou divergências entre os quantitativos do anteprojeto e os do orçamento de referência da autarquia. Para evidenciar tais divergências, a CGU exemplificou que no anteprojeto a maior parte do volume escavado (428.263,000 m3) teria distância média de transporte - DMT de 501-1200m, enquanto que no orçamento de referência quase todo o movimento de terra (556.738,792 m3) estaria contemplado na DMT de 3000 a 5000 m (peça 16 - Nota de Auditoria - BR-440/MG, p. 5 - item não digitalizável) .
Conforme a CGU, apenas essa diferença acarretaria um sobrepreço de R$ 2.748.384,66 (9/2013) no orçamento que embasou o RDC 363/2014. Vale ressaltar que as justificativas apresentadas pelo DNIT em relação a esse apontamento não foram suficientes para, na visão da CGU, afastar a irregularidade apontada (peça 16 - Nota de Auditoria - BR-440/MG, p. 7-8 - item não digitalizável) . Ou seja, verificaram-se indícios de sobrepreço no orçamento de referência utilizado pelo DNIT no RDC 363/2014. Contudo, tal sobrepreço não guarda estrita relação com a diferença de R$ 15 milhões calculada pela CGU, uma vez que esse valor abarca, sobretudo, a influência da modificação da concepção da interseção com a BR-040/MG. 
Na visão da CGU, o RDC 363/2014 adotou uma solução de engenharia para a interseção com BR-040/MG (interconexão do tipo Trombeta com viaduto sobre a BR-040/MG) indiscutivelmente mais onerosa que a prevista no projeto básico/executivo (peça 16 - Nota de Auditoria - BR-440/MG, p. 11-12 - item não digitalizável) , a qual se trata de solução relativamente simples e previsível para as obras em tela, não cabendo considera-la uma inovação tecnológica (interconexão do tipo Trombeta com passagem sob a BR-040/MG) . Com isso, o RDC 363/2014 está em desacordo com disposto no art. 3º da Lei 12.462/20, na medida em que nele não se observou o princípio da economicidade. 
Registre-se que a solução constante do projeto básico/executivo poderia perfeitamente ter sido prevista desde o anteprojeto, até porque na própria BR-040/MG, mais adiante (aproximadamente 6,5 quilômetros no sentido Rio de Janeiro/RJ) , existe uma interconexão nesses moldes. Ademais, em princípio, a concepção prevista no projeto básico/executivo adequa-se melhor às demandas para obtenção do licenciamento ambiental e às condições de relevo no local, haja vista que a solução original prevê a execução de aterros de até 20 m de altura, com consequente maior impacto ambiental.
Se o DNIT tivesse previsto no Edital RDC 363/2014 uma solução semelhante a constante do projeto básico/executivo, o orçamento de referência daquele certame licitatório seria da ordem de R$ 31 milhões (9/2013) , em vez dos R$ 41 milhões (9/2013 - sem taxa de risco e seguros) referendados à época. Diante disso, não se pode descartar a plausibilidade dos indícios de adoção de solução de engenharia antieconômica no anteprojeto que fundamentou o Edital RDC 363/2014, tal como apontado pela CGU.
Confirmada a ocorrência de sobrepreço no orçamento do anteprojeto ou de adoção de solução antieconômica no RDC 363/2014, e no caso de se comprovar que essas irregularidades são insanáveis, suscitar-se-ia a hipótese de nulidade do certame, e, por conseguinte, do contrato, nos termos do art. 44 Lei 12.462/2011 c/c art. 49 da Lei 8.666/93.
Esse entendimento está coerente com decisões já adotadas por esta Corte de Contas no sentido de que a eventual inépcia do projeto (neste caso do anteprojeto e do termo de referência) , constatada após a licitação, pode acarretar a anulação do certame licitatório e, por consequência, do contrato decorrente, bem como a punição, em processo administrativo regular, de todos os agentes responsáveis pela incorreção do projeto/orçamento. Como exemplos, citam-se os Acórdão 2012/2007-TCU-Plenário - Relator: Min. Subst. Augusto Sherman Cavalcanti, 1.874/2007-TCU-Plenário - Relator: Ministro Augusto Nardes, e 3.131/2011-TCU-Plenário - Relator: Ministro Valmir Campelo.
Por outro lado, não se desconhece que, conforme tratado no Acórdão 2789/2013-TCU-Plenário (Relator: Ministro Benjamin Zymler) , em caráter excepcional, considerando situações extraordinárias (por exemplo: situações de emergência e mercado polarizado) e depois de análise pormenorizada quanto aos benefícios do interesse público, este Tribunal de Contas já deliberou pela determinação a órgão no sentido de anular certame licitatório (em parte) , porém autorizando continuidade do contrato decorrente, desde que seguidas algumas premissas. Segundo voto trazido pelo relator, considerou-se que o melhor atendimento ao interesse público estaria caracterizado pelo seguimento do contrato, tendo em vista uma série de justificativas apresentadas na ocasião.
Diante disso e mesmo considerando as especificidades de decisão anterior do Tribunal no sentido de, em benefício do interesse público, permitir a continuidade de contratos advindos de certames licitatórios eivados de vícios, avalia-se que também neste caso cabe sopesar a situação posta em relação à presença do interesse público. Ainda mais, considerando que neste momento, não pode ser descartada a possibilidade de serem adotadas providências, por parte do DNIT e do Consórcio executor das obras, para viabilizar o saneamento dos indícios de irregularidades, viabilizando a continuidade do Contrato 802/2014.
Entre as possíveis providências que o DNIT e o Consórcio Empa-Enecon podem adotar em conjunto para sanear as irregularidades apontadas cita-se, por exemplo, a repactuação amigável dos preços relativos à construção da interseção com a BR-040/MG, considerando a concepção prevista no projeto básico/executivo.
Cabe, por fim, relatar que tal proposição se assemelha às recomendações já direcionadas ao DNIT pela CGU, conforme a nota de auditoria relativa ao estudo de caso do Edital RDC 363/2014 (peça 16, item não digitalizável) .
Recomendações Preliminares:
Recomendação 1: Repactue o Contrato nº 802/2014, reduzindo seu valor da avença a valores mais condizentes com o novo projeto proposto, devido às mudanças substanciais propostas pela contratada, de maneira a manter o equilíbrio entre as partes.
Recomendação 2: Caso a contratada não aceite a repactuação, promova estudo com vistas a verificação quanto a conveniência e oportunidade do prosseguimento do contrato nos termos atuais em vista dos fatos aqui relatados.    
II - Interpretação dos requisitos estabelecidos nos Termos de Referência e no objeto da licitação RDC 363/2014
Na instrução precedente afirma-se que a concepção prevista no anteprojeto para a interseção com a BR-040/MG deveria ter sido obrigatoriamente respeitada, sob pena de caracterizar alteração do objeto contratado. Vale leitura:
60. Ademais, observa-se que a definição arquitetônica constante do anteprojeto (no caso, uma interconexão tipo Trombeta, composta de ramos e viaduto sobre a BR-040/MG) deve ser respeitada, uma vez que faz parte do instrumento convocatório e balizou a proposta de preços de todos os licitantes, e do orçamento referencial do DNIT.
61. Desta forma, o DNIT não deveria ter aceitado a alteração de objeto, e no caso dessa aceitação, deveria ser comprovado que o nível de serviço que engloba uma série de variáveis que vão além de raios de curva horizontal e inclinação de rampas, conforme a própria autarquia tentou demonstrar na resposta à oitiva a ela proferida, estariam atendidos, mas a sua aceitação estaria sujeita a ajuste contratual, visto que não foi o objeto licitado.
 (...) 
63. Problemas ocorrem quando a solução apresentada pela empresa contratada reduz o nível de serviço da rodovia em afronta ao edital da licitação, ou altera de maneira sensível o objeto licitado, como é o presente caso. De acordo com o Edital 363/2014 do DNIT, modificações nos projetos são permitidas desde que mantenham as concepções adotadas no Anteprojeto de Engenharia, principalmente em termos de geometria e disciplinamento dos fluxos dos tráfegos locais e passagem da rodovia, e além disso, melhorem o nível de serviço e as condições operacionais do complexo rodoviário. Ademais, eventuais alterações devem ser submetidas à aprovação da autarquia (peça 2, p. 112) .
64. O item "1.1 Projetos Básicos e Executivo de Engenharia" do termo de referência constante do Edital de Contratação Integrada 363/2014 (peça 2, p. 122) determinava explicitamente a manutenção das concepções adotadas no Anteprojeto de Engenharia e que somente poderiam ser apresentadas propostas de alteração que mantivessem ou melhorassem o nível de serviço e as condições operacionais do complexo rodoviário, in verbis:
Deverão ser seguidas as concepções adotadas no Anteprojeto de Engenharia (Disponibilizado no site do DNIT) , principalmente em termos de geometria e disciplinamento dos fluxos dos tráfegos locais e de passagem da Rodovia. Alterações nestes aspectos poderão ser apresentadas, desde que mantenham ou melhorem o nível de serviço e as condições operacionais do complexo rodoviário em questão. Estas alterações deverão ser previamente aprovadas pelo DNIT, conforme previsto no item 1.1.2 deste edital.
 (...) 
77. Diante de todo o exposto, resta claro que o objeto licitado, e que balizou as propostas de preços de TODOS os licitantes, foi a execução de um entroncamento do tipo Trombeta, composto por um viaduto sobre a BR-040/MG e 5 ramos de acessos diretos aos sentidos do viaduto.
78. Assim, a alteração do objeto licitado fere o princípio da isonomia entre os licitantes, além de possibilitar prejuízo à administração (objeto executado mais barato e apresentando sobrepreço) e à sociedade que irá usufruir uma interconexão possivelmente de menor qualidade.
Dito isso, vale transcrever a descrição do objeto relativo ao Edital RDC 363/2014 (peça 2, p. 1) , in verbis:
Objeto: Contratação Integrada de empresa para a prestação de serviços técnicos especializados de engenharia para elaboração do projeto básico e executivo e execução das obras remanescentes de implantação do plano rodoviário de Juiz de Fora (adequação da capacidade de tráfego) , incluindo OAE`s, na rodovia BR-440/MG.
Da leitura do objeto acima transcrito não é possível concluir qual o tipo de OAE deveria ser implantada na interseção com a BR-040/MG. Até porque o objeto delimitado no Edital RDC 363/2014 sequer trata especificamente dessa interseção ou das outras demais OAEs.
Dessa forma, não se mostra razoável concluir que as modificações promovidas no projeto básico/executivo na interseção com a BR-040/MG alteram o objeto licitado. Contudo, tal entendimento não permite concluir que as modificações promovidas na interseção com a BR-040/MG eram permitidas pelo Edital RDC 363/2014.
Da leitura dos Atos Preparatórios e do Termo de Referência, partes integrantes do Edital RDC 363/2014, resta claro que a OAE a ser construída na interseção com a BR-040/MG, abarcada pelo objeto licitado e, à época, pretendida pelo DNIT tratava-se de um "viaduto sobre a BR-040/MG".
Logo na p. 41 dos Atos Preparatórios (peça 2, p. 41) consta que a estrutura dos quadros referentes ao cronograma e aos critérios de pagamento deve contemplar o item: Grupo 08 - Obras de Arte Especiais - Viaduto sobre a BR-040/MG. 
De igual forma no Termo de Referência do Edital RDC 363/2014 também existem elementos indicando que o objeto licitado e, à época, pretendido pelo DNIT contemplava a construção de um "viaduto sobre a BR-040/MG", conforme verifica-se no excerto a seguir (peça 2, p. 114) :
O projeto da rodovia consistirá na Implantação do Plano Rodoviário de Juiz de Fora (Adequação da Capacidade de Tráfego) , na Rodovia BR 440/MG, trecho do Entroncamento com a BR-040 / Juiz de Fora, à Rotatória do Campo do União / Acesso à UFJF, segmento do Km 0,00 ao Km 5,00, conforme apresentado na sequência:
 INTERSEÇÃO COM A BR-040/MG - Implantação de Viaduto sobre a BR-040/MG e dos Ramos A, B, C, D e E; (grifamos) .
Ocorre que embora possa parecer evidente que o DNIT pretendia que fosse construída uma interconexão tipo trombeta com passagem sobre a BR-040/MG, o Termo de Referência do Edital RDC 363/2014 (peça 2, p. 112 e 122) abre a possibilidade de serem modificadas as concepções das OAEs licitadas. Vale leitura:
1.1. Projetos Básico e Executivo de Engenharia
Caberá à contratada a elaboração dos Projetos Básico e Executivo de Engenharia, necessários e satisfatórios à execução do empreendimento, com nível máximo de detalhamento possível de todas as suas etapas. Para tanto, deverão ser levadas em consideração os elementos técnicos fornecidos pelo DNIT no Anteprojeto de Engenharia (Disponibilizado no site do DNIT) .
Deverão ser seguidas as concepções adotadas no Anteprojeto de Engenharia (Disponibilizado no site do DNIT) , principalmente em termos de geometria e disciplinamento dos fluxos dos tráfegos locais e de passagem da Rodovia. Alterações nestes aspectos poderão ser apresentadas, desde que mantenham ou melhorem o nível de serviço e as condições operacionais do complexo rodoviário em questão. Estas alterações deverão ser previamente aprovadas pelo DNIT, conforme previsto no item 1.1.2 deste edital.
 (...) 
A relação de OAE's a serem executadas ou restauradas encontra-se no Anteprojeto fornecido pelo DNIT (Anexo IV) . A Geometria destas Obras de Arte também deverá obedecer ao previsto no Anteprojeto indigitado. Alterações sugeridas, que melhorem o nível de serviço e a operação da rodovia, estarão sujeitas à aprovação pelo DNIT, conforme item 1.1.2.  (grifamos) 
A leitura do excerto transcrito acima permite entendimento no sentido de que o Termo de Referência (Edital RDC 363/2014) abre a possibilidade de serem promovidas alterações na concepção das OAEs, em especial daquela a ser construída na interseção com a BR-040/MG, desde que tais alterações melhorem o nível de serviço e a operação da rodovia.
Não obstante, como já registrado, o mesmo Termo de Referência deixa transparecer em diversos pontos que o DNIT pretendia que fosse construído um "viaduto sobre a BR-040/MG".
Desse modo, também cabe entendimento no sentido de que o Edital RDC 363/2014, mais especificamente seu Termo de Referência e seus Atos Preparatórios, possibilitaria a implementação de alterações na concepção da OAEs, mas no caso da interseção com a BR-040/MG tais alterações deveriam respeitar a premissa de que o cruzamento deveria ser sobre a via principal (BR-040/MG) . 
Diante da inconsistência interna do Edital RDC 363/2014, que pode possibilitar dois entendimentos diferentes a respeito da questão em tela, resta cristalino que os documentos que fundamentaram a licitação das obras (Termo de Referência e Atos Preparatórios, partes integrantes do Edital RDC 36) não foram suficientemente claros ao definir a concepção de OAE que pretendia obter na interseção com a BR-040/MG, pois ao mesmo tempo que requerem a construção de um viaduto sobre a BR040/MG, abrem a possibilidade de serem promovidas alterações na concepção das OAEs, sem restringir claramente a realização de modificações na geometria originalmente prevista para as interseções.
Em que pese esse fato, considerando que o Edital RDC 363/2014 traz o indicativo de que o DNIT pretendia que fosse construído um viaduto sobre a BR040/MG, esse pressuposto mais rigoroso e factível deve ser o adotado, por força da supremacia do interesse público e do disposto no art. 9º, §2º, inciso I, alínea d, da Lei 12.462/2011.
De outra forma, igualmente ao disposto na instrução precedente, entende-se que a concepção da interseção com a BR-040/MG que balizou as propostas de preços dos licitantes - Edital RDC 363/2014, trata-se de uma interconexão do tipo Trombeta, composta por um viaduto sobre a via principal, contando com cinco ramos de acessos diretos aos sentidos do viaduto.
Dessa forma, essa concepção com viaduto sobre a BR-040/MG define o nível de qualidade mínimo que se espera na interseção com essa rodovia. Portanto, o descumprimento desse pressuposto, ainda que tenha sido adotada outra solução tecnicamente justificável, pode ensejar a possibilidade de entrega de uma obra com qualidade ou desempenho inferior ao daquele delineado no certame licitatório.
Diante do exposto, poderia se aventar a possibilidade de direcionar determinação ao DNIT para que adotasse as providências necessárias e suficientes para promover a revisão do projeto básico e executivo do Contrato 802/2014 de maneira que esses documentos passassem a considerar a concepção de interconexão do tipo trombeta com viaduto sobre a via principal, na interseção entre as BR-440/MG e BR-040/MG, em conformidade com o disposto no Edital RDC 363/2014 e em atendimento ao disposto no art. 3º e no art. 9º, §2º, inciso I, alínea d, da Lei 12.462/2011.
Contudo, neste caso concreto tal determinação não se mostra pertinente, haja vista os indícios de que o RDC 363/2014 adotou uma solução de engenharia antieconômica para a interseção com BR-040/MG. 
Como discorrido no item precedente, uma solução semelhante àquela constante do projeto básico/executivo poderia perfeitamente ter sido prevista desde o anteprojeto, haja vista ser relativamente simples e previsível para as obras em tela, não cabendo considera-la uma inovação tecnológica. 
A confirmação de tal situação fática poderia suscitar a hipótese de nulidade do RDC 363/2014, e, por conseguinte, do contrato, nos termos do art. 44 dessa mesma lei c/c art. 49 da Lei 8.666/1993. Porém, como já registrado, ainda não pode ser descartada a possibilidade de serem adotadas providências, por parte do DNIT em conjunto com o Consórcio executor, para viabilizar o saneamento dos indícios de irregularidades, viabilizando a continuidade do Contrato 802/2014. Claro que tais providências teriam como pré-requisito a confirmação de que a solução adotada no projeto básico/executivo para a interseção com a BR-040/MG atende aos requisitos técnicos mínimos de qualidade exigidos para a obra.
Desse modo, também cabe avaliar a possibilidade de haver prejuízo na qualidade da obra a ser entregue aos usuários, em virtude da alteração da solução adotada no cruzamento entre as BR440/MG e BR-040/MG. Tal avaliação foi feita na instrução que precede este pronunciamento, cabendo apresentar apenas algumas considerações adicionais, o que será feito no próximo tópico.
III. Indícios de que a solução de engenharia adotada no projeto básico/executivo para a interseção com a BR-040/MG não atende aos requisitos estabelecidos no certame licitatório.
Na instrução anterior analisou-se a solução de engenharia adotada no projeto básico e executivo para a interconexão com a BR-040/MG.
Dessa análise concluiu-se que a solução com "passagem inferior" (PI) e inclusão de uma rotatória apresentaria capacidade de tráfego e requisitos de segurança com qualidade inferior à interconexão originalmente pretendida pelo DNIT (viaduto sobre a BR-040/MG) :
50. Essa configuração (PI + rotatória) apresenta uma capacidade de tráfego e de segurança totalmente diferente da solução proposta no anteprojeto de Engenharia Licitado, pois as rampas de saída são em declive para a PI, e as rampas de acesso são em aclive (oposto do Anteprojeto) , dificultando a frenagem e aceleração, respectivamente, e aumentando os riscos de acidentes e maiores problemas no fluxo do sistema viário.
Antes de apresentar considerações complementares a respeito dessa conclusão, cabe trazer o conceito do termo "passagem inferior", haja vista que sua leitura literal pode acarretar intepretações equivocadas. 
Na instrução anterior, o termo "passagem inferior" está sendo empregado para representar a interconexão do tipo trombeta com passagem sob a via principal, projetada na interseção com a BR040/MG. Isso, considerando um conceito mais abrangente constante do Glossário de Termos Técnicos Rodoviários - Publicação IPR/DNIT 700/2017, perfeitamente compatível com a definição adotada naquela instrução.
PASSAGEM INFERIOR Obra que dá passagem a uma via por baixo de outra.
E - Paso Inferior
F - Passage Inférieur
I - Underpass
Vale esse esclarecimento porque no Manual de Projeto de Interseções - Publicação IPR-718/2015, p. 28, a passagem inferior é conceituada como um tipo de cruzamento em níveis diferentes sem ramos:
Cruzamento em níveis diferentes sem ramos - interseção em que não há trocas de fluxos de tráfego entre as vias que se interceptam, ou seja, o cruzamento em desnível não tem ramos de conexão. Denomina-se Passagem superior quando a via principal passa sobre a via secundária e Passagem inferior quando passa sob a via secundária. 
Assim, como a interseção com a BR-040/MG prevê a troca de fluxos de tráfego por meio de ramos de conexão, verifica-se que o termo passagem inferior neste caso está sendo empregado em sentido mais abrangente, para representar a interconexão alternativa apresentada no projeto básico e executivo das obras.
Feito este esclarecimento, passa-se a análise da interconexão alternativa prevista no projeto básico e executivo.
Como já dito, na instrução anterior essa solução alternativa foi considerada de qualidade inferior em termos de capacidade de tráfego e requisitos de segurança. Os principais fatores que fundamentaram essa conclusão foram:
 inclusão de uma rotatória;
 alteração do sentido das declividades das rampas de acesso e de saída da interconexão.
Quanto a inclusão da rotatória cabe reconhecer que essa opção, de fato, proporciona um ganho ao disciplinar os fluxos de tráfego e, sobretudo, viabilizar os movimentos de retorno para ambos os sentidos da rodovia BR-040/MG. Esse benefício qualitativo foi defendido pelo DNIT na sua manifestação em resposta à oitiva.
Em que pese essa vantagem, na instrução precedente foram listadas algumas desvantagens da implantação desse tipo de sistema circulação. Tais desvantagens estão descritas no Manual de Projeto de Interseções - Publicação IPR-718/2015, p. 132.
Ocorre que no mesmo Manual de Projeto de Interseções - Publicação IPR-718/2015, p. 139, também constam outros possíveis benefícios obtidos com o emprego de rotatórias, por exemplo:
¿ Quando são bem projetadas permitem a circulação do trânsito de forma ordenada, contínua e segura;
¿ Eliminam os cruzamentos, tornando os conflitos menos agudos e os acidentes que possam ocorrer, menos graves;
¿ Apresentam melhor performance quando os volumes de tráfego são moderados e balanceados;
¿ Reduzem o número de pontos de conflito;
¿ Reduzem o consumo de combustível e a emissão de gases poluentes, pela eliminação da rápida aceleração e desaceleração presentes nas interseções semaforizadas ou controladas por sinais de regulamentação;
¿ Reduzem os tempos de espera;
¿ Apresentam baixos custos de manutenção e operação;
¿ Permitem manobras de retorno;
¿ Melhoram a qualidade estética da interseção, com o aproveitamento paisagístico da ilha central;
¿ Possuem maior capacidade que as interseções semaforizadas;
¿ Adaptam-se bem a interseções com cinco ou mais ramos.
Desse modo, não se pode descartar que, de fato, a inclusão da rotatória pode trazer alguns benefícios para o cruzamento entre as BR-040/MG e BR-440/MG, mesmo que também ocorram algumas desvantagens.
Vale registrar que esse sistema de circulação foi adotado na interconexão em trombeta com passagem sob a via principal (cruzamento da BR-040/MG com a MG-353) localizada nas proximidades da interseção em tela (6,5 km no sentido Rio de Janeiro) , conforme a Figura 3, supra, e Figura 4, a seguir.
Figura 4: Interconexão trombeta com passagem sob a BR-040/MG e com rotatória
BR-040/MG MG-353 Rotatória Interseção Trombeta com passagem sob a BR-040/MG .
Fonte: Google Earth
A diferença no caso da interseção entre a BR-040/MG com a MG-353 é que a rotatória está localizada a uma distância maior em relação ao local de cruzamento das rodovias, isso quando comparada com a interconexão projetada entre a BR-440/MG e a BR-040/MG. 
Nesse ponto, cabe ressaltar que na instrução anterior ponderou-se que "o deslocamento da rotatória mais para frente da BR-440/MG poderia minimizar o problema relacionado à capacidade de fluxo da interconexão e à segurança viária". Ou seja, a inclusão da rotatória no projeto básico e executivo da interconexão com a BR-040/MG, em princípio, não deve ser considerado um fator impeditivo para a obra, desde que sejam procedidas pequenas alterações de geometria, sempre considerando as recomendações constantes do Manual de Projeto de Interseções - Publicação IPR-718/2015.
Outro ponto considerado como possível desvantagem da interseção com passagem sob a BR-040/MG relatada na instrução anterior diz respeito ao fato de que as rampas de saída da BR040/MG para acesso à BR-440/MG sob a OAE são em declive e as rampas para dar acesso à BR040/MG são em aclive, configuração oposta à concepção geométrica do anteprojeto.
Conforme o entendimento constante da instrução anterior, a configuração do projeto básico/executivo dificultaria a frenagem na saída da BR-040/MG e a aceleração no acesso à essa rodovia, aumentando os riscos de acidentes e maiores problemas no fluxo do sistema viário.
De fato, a configuração geométrica do anteprojeto, em tese, proporciona maior segurança aos usuários. Contudo, essa possível desvantagem da interconexão com passagem sob a BR-040/MG também pode ser minimizada, ou até mesmo eliminada, com pequenas alterações na geometria da interseção, como por exemplo, o acréscimo das extensões das zonas de aceleração e desaceleração, aliado a implantação de sinalização ostensiva. Claro que tais possibilidades de melhoria devem estar sempre alinhadas com as recomendações constantes do Manual de Projeto de Interseções - Publicação IPR-718/2015.
Do exposto, pode-se concluir que, em princípio, não existem óbices técnicos relevantes para que seja adotada a configuração prevista no projeto básico/executivo para a interconexão com a BR-040/MG, desde que sejam promovidas pequenas alterações de geometria, sempre considerando as recomendações constantes do Manual de Projeto de Interseções - Publicação IPR-718/2015.
Dito isso, reforça-se a premência de serem adotadas providências por parte do DNIT e do executor das obras para sanear os indícios de sobrepreço e de adoção de solução antieconômica no Edital RDC 363/2014, de maneira a viabilizar a continuidade do Contrato 802/2014, sem maiores sobressaltos. 
IV. Informações atualizadas a respeito do andamento das obras - Contrato 802/2014.
Em pesquisa ao Sistema Integrado de Acompanhamento de Contratos - Siac/DNIT, verificou-se que as obras objeto do Contrato 802/2014 encontram-se com execução financeira de 32,8 %, tendo sido medidos R$ 19.501.147,47, sendo R$ 15.068.042,34 a preços iniciais e R$ 4.433.105,13 de reajustamento (peça 22) .
Vale ressaltar que nesse total de R$ 15.068.042,34 estão inclusos, aproximadamente, R$ 2.519.896,64 de serviços relativos às obras de construção da interseção com a BR-040/MG (peça 23) .  Ou seja, exclusivamente em relação a interseção com a BR-040/MG verifica-se realização de 13,3%, conforme demonstrado na Tabela 2, a seguir.
De acordo com elementos constantes na Medição 57 (peça 23) , verifica-se que em relação à interseção com a BR-040/MG foram medidos basicamente serviços de terraplenagem e drenagem. Em pesquisa ao sistema Supervisão Rodoviária Avançada - Supra/DNIT, em 20/9/2019, não foi possível obter maiores detalhes a respeito das medições realizadas, haja vista não haver cadastramento de nenhum relatório de supervisão das obras. 
Isso pode ser explicado em razão de o Contrato 216/2015, relativo aos serviços de supervisão do empreendimento, já se encontrar encerrado desde 26/3/2017, conforme informações do próprio Supra/DNIT (peça 24) . Tal situação indica que as obras remanescentes de implantação do plano rodoviário de Juiz de Fora/MG podem estar sendo executadas sem o apoio de uma empresa supervisora, caracterizando indícios de fragilidade na fiscalização dos serviços realizados. 
Tabela 2 - Medições Contrato 802/2014
	Item da Planilha
	Grupo de Serviços
	Total          Contrato 802/2014
	Interseção       BR-040     Contrato 802/2014
	Medição 57  Total Acumulado
	Medição 57 Interseção  BR-040

	1 e 2
	Projetos
	  R$     746.058,60
	R$       308.408,00
	R$     663.163,18
	R$      274.140,43

	15
	Terraplenagem
	R$ 12.538.595,88
	R$  10.514.038,34
	R$   2.598.776,37
	R$   1.316.853,84

	16
	Pavimentação
	R$   6.939.698,17
	R$    1.542.536,40
	R$   2.971.684,06
	R$                       -

	17
	Drenagem
	R$   7.884.883,94
	R$    2.396.230,15
	R$   5.115.816,43
	R$      216.403,11

	18
	Obras Complementares
	R$   2.909.848,09
	R$    1.564.918,31
	R$      187.949,20
	R$                       -

	7 e 19
	Proteção ao MA
	R$   3.357.100,84
	R$                       -
	R$   1.807.071,99
	R$                       -

	8 e 20
	Sinalização
	R$      399.313,20
	R$                        -
	R$                       -
	R$                       -

	9 e 21
	OAEs
	R$   3.420.790,93
	R$    1.630.310,13
	R$                       -
	R$                       -

	11 a 15 e 23 a 26
	Passarelas
	R$   5.241.483,35
	R$                       -
	R$                       -
	R$                       -

	27
	Mobilização / Canteiro
	R$   2.462.227,00
	R$    1.017.842,96
	R$   1.723.581,12
	R$      712.499,26

	Total
	R$  45.900.000,00
	R$  18.974.284,29
	R$ 15.068.042,34
	R$   2.519.896,64

			32,8%
	13,3%

 Fonte: Medição Acumulada Contrato 802/2014 (peça 23) ;
V. Pressupostos para adoção de medida cautelar
Como já relatado, na instrução precedente propôs-se a adoção de medida cautelar para suspender a execução do Contrato 802/2014, decorrente do Edital de licitação 363/2014, até a decisão de mérito do Tribunal quanto às irregularidades apontadas na presente representação.
Adotou-se essa proposição considerando restar caracterizado o fumus boni iuris, sobretudo em razão de o DNIT ter aprovado o projeto básico/executivo com concepção diferente da prevista no anteprojeto e que não atenderia aos requisitos estabelecidos no certame licitatório, ferindo os princípios da isonomia entre os licitantes e o da economicidade:
89. Quanto à fumaça do bom direito, resta claro que a aprovação, pelo DNIT, de um projeto que altera de maneira sensível o objeto licitado, trocando a interconexão do tipo Trombeta, composta por 5 ramos de acesso e um viaduto que passa sobre a BR-040/MG, por uma passagem inferior (PI) com rótula para direcionamento do fluxo de veículos na BR-440/MG, fere, além do princípio da isonomia entre os licitantes, o da economicidade, uma vez que esse objeto é aproximadamente R$15 milhões (a valores originais) mais barato do que o inicialmente licitado, e pode não atender às expectativas iniciais do órgão contratante, no quesito qualidade, fluxo de veículos e segurança do sistema viário, dentre outras qualidades que devem ser respeitadas segundo o manual de interconexões do DNIT.
Quanto ao periculum in mora argumentou-se haver a possibilidade de as obras serem executadas em sua totalidade, com concepção diferente da originalmente licitada, sem que tenha sido comprovado o cumprimento dos requisitos estabelecidos no certame licitatório em termos de qualidade do produto a ser entregue.
De forma semelhante às análises e proposições da instrução anterior, avalia-se que permanecem caracterizados os pressupostos para a adoção de medida cautelar, cabendo apenas pequenos ajustes.
Das análises nos sistemas Siac/DNIT e Supra/DNIT verificou-se que as obras estão em andamento havendo real possibilidade de serem finalizadas antes de o Tribunal decidir o mérito dos indícios de irregularidade tratados nestes autos. Contudo, cabe ponderar que tais indícios estão relacionados basicamente com execução da interseção com a BR-040/MG, não havendo, pois, maiores questionamentos em relação aos demais componentes do objeto do Contrato 802/2014. 
Mesmo em relação as obras da interseção com a BR-040/MG, cabe salientar que os questionamentos estão concentrados, sobretudo, em relação aos serviços de terraplenagem. Para esse grupo de serviços questionam-se os quantitativos que balizaram o orçamento de referência do Edital RDC-CI 363/2014, seja em razão de superestimava de DMTs, seja em razão de o anteprojeto não ter contemplado originalmente uma solução de engenharia semelhante à adotada no projeto básico/executivo, que requer a realização de movimento de terra com quantitativos consideravelmente menores. Esses questionamentos, ao fim, culminam em indícios de sobrepreço dos serviços de terraplenagem, por adoção de solução antieconômica.
Tais indícios de sobrepreço nos serviços de terraplenagem podem ser visualizados na Tabela 2, a seguir, na qual verifica-se que o item de terraplenagem representa cerca de R$ 8,4 milhões de uma diferença total de aproximadamente R$ 11 milhões (considerando taxas de risco e seguros) , entre o orçamento estimativo da CGU e valor total pactuado no Contrato 802/2014.
Tabela 3 - Diferença Contrato 802/2014 x Orçamento CGU
	Item da Planilha
	Grupo de Serviços
	Total
	Total CGU
s/ Risco e  Seguros
	Total CGU 
c/ Risco e Seguros
	Diferença

	1 e 2
	Projetos
	 R$      746.058,60 
	 R$      679.172,82 
	 R$      748.268,59 
	-R$        2.209,99 

	15
	Terraplenagem
	 R$ 12.538.595,88 
	 R$   3.741.567,19 
	 R$   4.122.216,23 
	 R$  8.416.379,65 

	16
	Pavimentação
	 R$   6.939.698,17 
	 R$   6.060.506,65 
	 R$   6.677.073,43 
	 R$     262.624,74 

	17
	Drenagem
	 R$   7.884.883,94 
	 R$   7.713.164,15 
	 R$   8.497.864,36 
	-R$     612.980,42 

	18
	Obras Complementares
	 R$   2.909.848,09 
	 R$   2.079.404,86 
	 R$   2.290.953,50 
	 R$      618.894,59 

	7 e 19
	Proteção ao MA
	 R$   3.357.100,84 
	 R$      981.301,33 
	 R$   1.081.134,21 
	 R$   2.275.966,63 

	8 e 20
	Sinalização
	 R$       399.313,20 
	 R$      517.920,96 
	 R$      570.611,75 
	-R$     171.298,55 

	9 e 21
	OAEs
	 R$   3.420.790,93 
	 R$   3.063.286,75 
	 R$   3.374.930,80 
	 R$       45.860,13 

	11 a 15 e 23 a 26
	Passarelas
	 R$   5.241.483,35 
	 R$   4.771.632,94 
	 R$   5.257.075,92 
	-R$       15.592,57 

	27
	Mobilização / Canteiro
	 R$   2.462.227,00 
	 R$   1.856.257,96 
	 R$   2.045.104,71 
	 R$      417.122,29 

	Total
	 R$ 45.900.000,00 
	 R$ 31.464.215,61 
	 R$ 34.665.233,51 
	 R$ 11.234.766,49 

 Fonte: Elaboração própria a partir de dados das peças 21 e 16 - Item não digitalizável
Do exposto, verifica-se que o periculum in mora está restrito às obras de construção da interseção com a BR-040/MG. Em razão disso, pondera-se que não se mostra razoável adotar medida cautelar visando a paralisação de todo o objeto do Contrato 802/2014, mas, sim, apenas a parte relativa à construção da interseção com a BR-040/MG.
No caso em exame, tal ponderação é viável na medida em que a planilha contratual apresenta famílias de serviço específicas para remunerar a realização dos serviços relativos às obras da interseção com a BR-040/MG e essas obras estão concentradas em local específico que uma eventual paralisação não afetaria a continuidade dos demais serviços abarcados pelo objeto do Contrato 802/2014. Ou seja, as obras de construção da interseção com a BR040/MG podem ser separadas em campo e na planilha contratual.
Quanto a fumaça do bom direito, resta caracterizada a adoção de solução antieconômica no anteprojeto que fundamentou o Edital Contratação Integrada RDC-CI 363/2014, em flagrante desacordo com o disposto no art. 3º da Lei 12.462/2011, pois o anteprojeto não privilegiou o princípio da economicidade, deixando de contemplar, no cruzamento entre as BR-040/MG e BR-440/MG, uma solução que melhor se adequava as condições de relevo do local, bem como aos requisitos para obtenção do respectivo licenciamento ambiental. Isso sem considerar que a solução adotada no projeto básico/executivo é relativamente simples e comum, tanto é que se encontra implantada nas proximidades (cruzamento da BR-040/MG com a MG-353) do ponto onde as obras em questão serão realizadas.
Não bastasse isso, tem-se que, em nome do interesse público, a concepção com viaduto sobre a BR-040/MG, conforme previsto no anteprojeto, definiria formalmente o nível de qualidade mínimo que a Administração esperava nessa interconexão, à época do RDC-CI 363/2014. Portanto, o descumprimento desse pressuposto, ainda que tenha sido adotada outra solução tecnicamente justificável, pode ensejar a possibilidade de entrega de uma obra com qualidade ou desempenho inferior ao daquele delineado originalmente no certame licitatório. Situação em flagrante descumprimento do disposto no item 1.1. Projetos Básico e Executivo de Engenharia, do Termo de Referência do Edital RDC - CI Eletrônico 363/2014-00.
Do exposto, visando privilegiar a continuidade das obras e buscando resguardar a Administração de um possível dano ao Erário, pondera-se que cabe a adoção de medida cautelar, com fundamento no art. 276 do Regimento Interno do TCU, no sentido de determinar ao DNIT que suspenda a execução das obras de construção da interconexão entre as BR-040/MG e BR-440/MG, parte integrante do objeto do Contrato 802/2014, até que o Tribunal descida o mérito das irregularidades tratadas neste processo.
Ademais, considerando que os questionamentos tratados nestes autos estão concentrados, sobretudo, em relação aos serviços de terraplenagem da interseção com a BR-040/MG e que essa família de serviços representa 83,8% do valor total dos serviços de terraplenagem do Contrato 802/2014 (100 x R$  10.514.038,34/ R$ 12.538.595,88) ; considerando que a CGU orçou todos os serviços de terraplanagem relativos aos Contrato 802/2014 com base nos quantitativos do projeto básico/executivo aprovado pelo DNIT em R$ 3.741.567,19 (9/2013) , sem especificar o valor referente a interseção com a BR-040/MG; considerando ainda que o valor orçado pela CGU para todos os serviços de terraplenagem constantes do projeto básico/executivo representa menos de 30,0% do valor total da terraplenagem previsto na planilha do Contrato 802/2014 (R$ 12.538.595,88 - 9/2013) ; considerando, por fim, que a paralisação das obras da interseção com a BR-040/MG poderá trazer prejuízos à Administração e ao Consórcio construtor, inclusive com a perda de serviços já iniciados; cabe determinar ao DNIT que, alternativamente à paralisação cautelar dos serviços da interseção com a BR040/MG e após anuência do Consórcio Empa-Enecon, limite cautelarmente o pagamento do valor global dos serviços de terraplenagem das obras relativas ao Contrato 802/2014 ao montante estimado pela Controladoria Geral da União - CGU para esse grupo de serviços, conforme Nota Técnica 146/2016/GSNOB/GAB/SFC/CGU-PR, ou seja R$ 3.741.567,19  (9/2013) .
Vale ressaltar que, em tese, a limitação cautelar dos valores a serem pagos pela realização dos serviços de terraplenagem das obras não vai causar maiores transtornos ao Consórcio construtor e por consequência à continuidade das obras. Isso porque, mesmo com essa possível limitação, o Consórcio receberá os valores calculados pela CGU, os quais, em princípio, representam os serviços de terraplenagem a serem efetivamente realizados, considerando preços de mercado. 
Por fim, vale lembrar que no caso de as irregularidades tratadas nestes autos culminarem na anulação do certame licitatório e, por consequência, do contrato dele decorrente, caberá à Administração indenizar o Consórcio construtor pelos serviços efetivamente executados, inclusive as despesas com mobilização e desmobilização, considerando os preços praticados no mercado (Lei 8666/1993, art. 59, parágrafo único) , ou seja, situação semelhante a que será vivenciada nos serviços de terraplenagem caso o DNIT e o Consórcio construtor decidam por adotar a proposta cautelar alternativa. 
VI. Proposta de Encaminhamento Alternativa
Ante todo o exposto, em alternativa ao encaminhamento constante da instrução precedente, submetem-se os autos à consideração superior propondo:
com fulcro no art. 276 do Regimento Interno do TCU, determinar ao Departamento Nacional de Infraestrutura de Transportes (DNIT) , em caráter cautelar, até que o Tribunal decida quanto a suficiência das providências efetivadas pela Autarquia para sanear os indícios de adoção de solução de engenharia antieconômica no Edital RDC Eletrônico 363/2014, em desacordo com o disposto no art. 3º da Lei 12.462/2011, e de aprovação de projeto básico/executivo contemplando solução de engenharia que não proporciona qualidade igual ou superior à adotada no anteprojeto que balizou o certame licitatório, em desacordo com o disposto no item 1.1 do Termo de Referência do Edital RDC Eletrônico 363/2014, que:
a.1) suspenda a execução das obras de construção da interconexão entre as BR-040/MG e BR-440/MG, parte integrante do objeto do Contrato 802/2014; ou
a.2) alternativamente, após anuência formal do Consórcio Empa-Enecon, limite os pagamentos do valor global de todos os serviços de terraplenagem das obras relativas ao Contrato 802/2014 ao montante estimado pela Controladoria Geral da União - CGU para esse item (R$ 3.741.567,19 - data-base set/2013) , conforme Nota Técnica 146/2016/GSNOB/GAB/SFC/CGU-PR;
com fulcro no §3º do art. 276 do Regimento Interno do TCU, determinar oitiva do Departamento Nacional de Infraestrutura de Transportes (DNIT) e do Consórcio Empa-Enecon para que se pronunciem, em até quinze dias, acerca das irregularidades consubstanciadas na adoção de solução de engenharia antieconômica no Edital RDC Eletrônico 363/2014, em desacordo com o disposto no art. 3º da Lei 12.462/2011, e de aprovação de projeto básico/executivo contemplando solução de engenharia que não proporciona qualidade igual ou superior à adotada no anteprojeto que balizou o certame licitatório, em desacordo com o disposto no item 1.1 do Termo de Referência do Edital RDC Eletrônico 363/2014, alertando-os sobre a possibilidade de o TCU vir a decretar a nulidade do certame licitatório e, por conseguinte, do Contrato 802/2014 em face das incompatibilidades constantes nos Atos Preparatórios e no Termo de Referência, partes integrantes do Edital RDC 363/2014, com consequente indenização do Consórcio contratado pelos serviços efetivamente realizados, com base em preços unitários referenciais do Sicro;
com fulcro no artigo 157 do Regimento Interno do TCU, realizar diligência no Departamento Nacional de Infraestrutura de Transportes (DNIT) para que a Autarquia apresente, no prazo de quinze dias, os seguintes documentos e informações:
c.1) cópia do processo administrativo que culminou na aprovação do projeto básico/executivo de engenharia relativo ao Contrato 802/2014;
c.2) cópia do projeto básico/executivo engenharia e suas revisões, se houver, relativo ao Contrato 802/2014, contemplando as memórias de cálculo de quantitativos, especificações de serviços, notas de serviços e plano de execução do empreendimento;
c.3) ações adotadas pela Autarquia em relação às recomendações encaminhadas pela Controladoria Geral da União - CGU, conforme Nota Técnica 146/2016/GSNOB/GAB/SFC/CGU-PR;
c.4) descrição do modelo adotado para fiscalizar as obras relativas ao Contrato 802/2014, haja vista a informação constante do Supra/DNIT dando conta que o Contrato 216/2015, relativo aos serviços de supervisão do empreendimento, já se encontra encerrado desde 26/3/2017. 
	É o relatório.

não há

Não atuou.

CONTRATAÇÃO INTEGRADA. OBRA DE IMPLANTAÇÃO DE CRUZAMENTO ENTRE RODOVIAS. ANTEPROJETO CONSIDEROU SOLUÇÃO ANTIECONÔMICA. RISCO DE PAGAMENTOS A MAIOR. CONCESSÃO DE MEDIDA CAUTELAR. OITIVA.

REPRESENTAÇÃO (REPR)

Secretaria de Fiscalização de Infraestrutura Rodoviária e de Aviação Civil (SeinfraRod).

Cuidam os autos de representação do Instituto Brasileiro de Auditoria de Obras Públicas (Ibraop) , baseada em Relatório de Auditoria 201505075 da Controladoria Geral da União - CGU, a respeito de possíveis irregularidades ocorridas na condução do Contrato 802/2014, decorrente do Edital - Contratação Integrada RDC-CI 363/2014 (peça 2, p. 1) . 
2.	O Contrato 802/2014, firmado entre o Dnit e o Consórcio Empa-Enecon, tem como objeto as obras remanescentes de implantação do plano rodoviário de Juiz de Fora (adequação da capacidade de tráfego) , incluindo a construção de obras de arte especiais - OAE. Em especial, foi prevista a construção de intersecção em dois níveis da rodovia BR-040/MG com a rodovia BR-440/MG.
3.	O orçamento estimativo do Dnit para esse objeto era de R$ 46.045.820,43 (setembro de 2013) , e o consórcio vencedor apresentou proposta com desconto de 0,32%, no valor de R$ 45.900.000,00.
4.	Consoante apurado pela unidade técnica em 2/12/2019, as obras estavam com execução financeira de 39,62%, tendo sido medidos R$ 23.534.438,14, sendo R$ 18.153.551,54 a preços iniciais e R$ 5.350.886,60 de reajustamento. O término do contrato está previsto para 31/12/2020.
5.	O anteprojeto do Dnit previa um viaduto sobre a BR-040/MG e correspondentes ramos de acessos, que exigiriam aterros com até 20m de altura, o que demandaria elevado volume de solo a ser obtido em caixas de empréstimos.
6.	Entretanto, a contratada apresentou projeto básico/executivo com uma passagem inferior no lugar do viaduto, o que reduziu os volumes de aterro necessários à execução dos ramos de acessos, alterando a solução intentada pelo Dnit no anteprojeto. A solução proposta pela contratada foi aceita pelo Dnit ao argumento de que se tratava de "solução superior tecnicamente à solução do anteprojeto" (peça 17, p. 3) .
7.	Ao comparar o valor orçado para o conjunto de todas as obras previstas no anteprojeto e o conjunto de todas as obras previstas no projeto básico/executivo, a Controladoria Geral da União apurou que a metodologia construtiva adotada pela contratada apresentaria um valor orçado inferior em R$ 11.234.766,49 àquele constante do anteprojeto utilizado na licitação.
8.	Em sua manifestação, a unidade técnica aponta as seguintes ocorrências, ainda a serem submetidas ao crivo do contraditório, que justificariam a adoção de medida cautelar para a determinação da suspenção total ou parcial da execução das obras:
	a) adoção de solução antieconômica no anteprojeto que fundamentou a contratação integrada; e
b) aprovação pelo Dnit de projeto básico/executivo com concepção diferente da prevista no anteprojeto e que não atenderia aos requisitos estabelecidos no certame licitatório.
II
9.	Registro que se trata aqui de contratação integrada realizada com fulcro no art. 9º da Lei 12.462/2011, a qual institui o Regime Diferenciado de Contratação - RDC.
10.	Nessa modalidade de contratação, busca-se possibilitar ao contratado a incorporação de diferentes soluções e metodologias construtivas, não estando limitada a proposta ao pré-concebido pela administração pública. Consoante exposto no voto condutor do Acórdão 1.850/205-Plenário, "seria uma verdadeira licitação do tipo "melhor engenharia", em que a empresa licitante com soluções técnicas mais adequadas e metodologias inovadoras estaria apta a ofertar as propostas com condições mais vantajosas para a Administração. As empresas competiriam tanto em termos de custos e margens de lucro utilizados em suas propostas quanto em termos de eficiência e tecnologia aplicada à execução do objeto." (grifou-se) . 
11.	A orçamentação da obra, por sua vez, deve ocorrer com base em anteprojeto de engenharia, o qual deverá possibilitar a caracterização da obra ou serviço e que permita como um todo a adequada estimativa de custos do objeto a ser licitado (art. 9º, inciso I, da Lei 12.462/2011) .
12.	Por certo, ao efetuar a orçamentação da obra, a administração pode-se defrontar com diferentes metodologias construtivas que proporcionem o mesmo resultado desejado objeto da licitação. Nesses casos, deve ser adotada a solução de engenharia menos onerosa, de acordo com o princípio da economicidade.
13.	Caso assim não ocorra, o valor do orçamento de referência da licitação não representará um valor válido de mercado, estando sujeito a que a contratação dele derivada apresente sobrepreço em decorrência de uma concepção de engenharia inadequada.
14.	Nesse sentido, destaco os seguintes precedentes desta Corte de contas:
"9.2. com fundamento no art. 250, inciso III, do Regimento Interno, recomendar ao Departamento Nacional de Infraestrutura de Transportes (Dnit) que, nas próximas licitações para execução de obras no regime de contratação integrada, realize estudo prévio das soluções tecnicamente viáveis que atendam a vida útil requerida para o pavimento, adotando a mais econômica para fins de orçamento da licitação." Acórdão 2453/2014-TCU-Plenário (grifou-se) .  
"Sem que tenham sido apresentadas pelo Dnit justificativas técnicas consistentes, deve ser considerada antieconômica a opção de brita comercial em um empreendimento do vulto do lote 3 da BR-158/PR, sobretudo diante da existência de quatro processos de pesquisa de jazidas na região. Nas obras de implantação e pavimentação rodoviária, como a tratada no caso em tela, o estudo das ocorrências de materiais para pavimentação é um elemento essencial para se estimar o valor da contratação e deve ser exigido, inclusive, para os anteprojetos de engenharia". Voto condutor do Acórdão 2980/2015-TCU-Plenário (grifou-se) . 
III
15.	No caso concreto, entretanto, sempre em análise perfunctória, ainda sujeita ao crivo do contraditório, há elementos indicativos de que a solução de engenharia adotada no anteprojeto para a elaboração do orçamento de referência não foi a mais econômica.
16.	No orçamento de referência da licitação, foi previsto o movimento de terra no volume aproximado de 647.0000 m3 (escavação, carga e transporte) , enquanto no projeto elaborado pela empresa contratada o movimento de terra seria da ordem de 174.000 m3. Cabe registrar que esse serviço é o mais representativo da curva ABC da obra, representando 27,23% do total contratado.
17.	Mesmo sem considerar as diferenças de concepções do projeto, cabe registrar que o próprio Dnit admitiu equívoco no anteprojeto quando da definição das distâncias médias de transporte - DMT, pois teria considerado os quantitativos de uma versão preliminar. Assim, consoante a CGU:
"com a mudança da posição da caixa de empréstimo, a distância de transporte dos materiais saiu da faixa de DMT de 500 a 1200m (900m para os ramos do exemplo acima) para distância superior a 3 km, provocando um aumento de custo do empreendimento de R$ 2.748.384,66 - tomando-se como base o volume de empréstimo de 488.167,79 m³ - [aplicáveis a essa faixa de DMT]." (grifou-se) . 
18.	Como visto, somente essa falha teria provocado um sobrepreço de R$ 2.748.384,66 no orçamento estimativo.
19.	Assim, a diferença de quantitativos relacionados à movimentação de terra, associada à correção das distâncias médias de transporte, ocasionou um sobrepreço estimado em R$ 8.416.379,65. A existência de outros quantitativos superestimados faz com que o sobrepreço atinja R$ 11.234.766,49.
20.	O entendimento de que a concepção construtiva considerada na licitação foi inadequada é reforçado pelas seguintes considerações da Controladoria-Geral da União acerca do anteprojeto adotado como referência (peça 16) :
	-"chama a atenção o grande volume de aterro necessário, sem quase nenhuma contrapartida em cortes e, portanto, necessitando de elevado volume de empréstimos. Nesse sentido, cabe destacar que haveria aterros com até 20 m de altura." (grifou-se) . 
	- foi utilizado um estudo desatualizado, pois, à época de sua elaboração, "a BR-040/MG ainda não estava duplicada, assim havia a necessidade de duplicar essa rodovia no local da intersecção e, portanto, de alargar sua plataforma. Tal serviço exigiria um corte substancioso entre as estacas 32 e 48 da BR-040 e proviria material para os aterros nos ramos da intersecção. Assim, no projeto original não havia grande descompasso entre os volumes de corte e aterro como no anteprojeto da Autarquia." (grifou-se) .  
21.	Outro fato a ser considerado é que a solução proposta pela empresa contratada não foi inovadora e tampouco deveria ter passado despercebida pelo Dnit. Isso porque, a solução proposta pela contratada (passagem sob a via principal no lugar de viaduto) havia sido adotada em distância próxima (6,5 km) na mesma rodovia. Ou seja, não havia razões para o Dnit não ter considerado essa solução de circulação quando da elaboração do anteprojeto. Até porque, como antes exposto, essa solução foi considerada válida pelo órgão.
22.	A respeito, trago à baila as seguintes constatações da unidade técnica:
	"a solução constante do projeto básico/executivo poderia perfeitamente ter sido prevista desde o anteprojeto, até porque na própria BR-040/MG, mais adiante (aproximadamente 6,5 quilômetros no sentido Rio de Janeiro/RJ) , existe uma interconexão nesses moldes. Ademais, em princípio, a concepção prevista no projeto básico/executivo adequa-se melhor às demandas para obtenção do licenciamento ambiental e às condições de relevo no local, haja vista que a solução original prevê a execução de aterros de até 20 m de altura, com consequente maior impacto ambiental.
Se o Dnit tivesse previsto no Edital RDC 363/2014 uma solução semelhante a constante do projeto básico/executivo, o orçamento de referência daquele certame licitatório seria da ordem de R$ 31 milhões (9/2013) , em vez dos R$ 41 milhões (9/2013 - sem taxa de risco e seguros) referendados à época. Diante disso, não se pode descartar a plausibilidade dos indícios de adoção de solução de engenharia antieconômica no anteprojeto que fundamentou o Edital RDC 363/2014, tal como apontado pela CGU."  (grifou-se) . 
23.	Registre-se que apesar de haver uma solução bem mais econômica de que a utilizada para a elaboração do termo de referência, a contratada efetuou proposta com desconto irrisório em relação ao valor orçado (0,32%) , indicando que a mudança de concepção construtiva não se reverteu, sequer parcialmente, para o contratante  
IV
24.	Ante essas considerações, considero haver indícios suficientes de que a obra encontra-se com preços acima dos de mercado e que deve ser concedida medida cautelar para evitar que esses pagamentos a maior se consumem, criando uma situação de difícil reversão dos prejuízos assumidos pelos cofres públicos.
25.	Quanto ao âmbito da abrangência da medida cautelar, registro que os serviços de terraplanagem representam 74% do sobrepreço apontado, de forma que uma limitação cautelar sobre o pagamento desses serviços seria medida bastante eficiente para a preservação dos cofres públicos.
26.	Ademais, como ressaltou a unidade técnica, essa medida "não vai causar maiores transtornos ao Consórcio construtor e por consequência à continuidade das obras. Isso porque, mesmo com essa possível limitação, o Consórcio receberá os valores calculados pela CGU, os quais, em princípio, representam os serviços de terraplenagem a serem efetivamente realizados, considerando preços de mercado."
27.	Ou seja, a medida tal qual proposta tenderia a preservar o interesse público e evitar a paralização da obra e estaria de acordo com o art. 20 da Lei de Introdução às normas do Direito Brasileiro, o qual estabelece não se decidirá, na esfera administrativa ou judicial, sem se considerar as consequências práticas da decisão.
28.	Quanto ao valor limite para o pagamento dos serviços de terraplanagem, entendo que deva ser aquele que a contratada faria jus de acordo com os quantitativos efetivamente executados, considerando-se a incidência de valores de risco e seguros inerentes a modalidade de contratação integrada. Ou seja, os pagamentos dos serviços de terraplenagem devem estar limitados a R$ 4.122.216,23.
V
29.	Quanto à segunda ocorrência apontada pela unidade técnica, "aprovação pelo Dnit de projeto básico/executivo com concepção diferente da prevista no anteprojeto e que não atenderia aos requisitos estabelecidos no certame licitatório", entendo que não apresenta perigo na demora, pois, em princípio, não se cogita que a solução de engenharia adotada seria inútil de forma a justificar o desfazimento do empreendimento. Até porque, como visto, tal solução foi executada em outro trecho da rodovia.
30.	Ou seja, a falha não justifica a paralização dos pagamentos à contratada, sendo esperado que a confirmação da irregularidade, caso ocorra, resulte em consequências sancionatórias e não ressarcitórias. A própria proposta de encaminhamento da unidade técnica no sentido de somente se obstar os pagamentos a maior a título de terraplenagem indica que a obra como um todo deve continuar.
31.	Assim, entendo que a ocorrência deva apenas ser objeto de contraditório para que se estabeleça um adequado juízo de valor sobre o tema.
32.	Em relação às propostas de diligência efetuadas pela unidade técnica, manifesto-me de acordo.
Diante do exposto, acolho na essência o parecer da unidade técnica e voto por que o Tribunal adote o acórdão que ora submeto à deliberação deste Colegiado. 
 
TCU, Sala das Sessões Ministro Luciano Brandão Alves de Souza, em 4 de dezembro de 2019.
BENJAMIN ZYMLER 
Relator